臺灣高等法院刑事判決　　　　　　　　99年度上訴字第1559號
上　訴　人　臺灣板橋地方法院檢察署檢察官
上　訴　人
即　被　告　陳建財
選任辯護人　陳明律師
　　　　　　陳美智律師
　　　　　　吳啟孝律師
上　訴　人
即　被　告　林文能
選任辯護人　薛松雨律師
　　　　　　王玫珺律師
　　　　　　林佳薇律師
被　　　告　汪誠一
義務辯護人　薄正任律師
上列上訴人因被告貪污案件，不服臺灣板橋地方法院97年度訴字
第2228號，中華民國98年12月31日第一審判決（起訴案號：臺灣
板橋地方法院檢察署96年度偵字第27269號、第22599號），提起
上訴，本院判決如下：
    主  文
原判決關於陳建財、林文能部分均撤銷。
陳建財依法令服務於地方自治團體所屬機關而具有法定職務權限
之人員，對於主管之事務，明知違背職權命令，直接圖其他私人
不法利益，因而獲得利益，處有期徒刑伍年肆月，褫奪公權年
。
林文能依法令服務於地方自治團體所屬機關而具有法定職務權限
之人員，對於主管之事務，明知違背職權命令，直接圖其他私人
不法利益，因而獲得利益，處有期徒刑伍年壹月，褫奪公權年
。
其他上訴駁回。
    事  實
一、陳建財自民國91年3月1日起擔任臺北縣林口鄉（現改制為新
    北市林口區）鄉長（任期至95年2月28日止），綜理鄉務，
    並主管鄉內各項公共工程之預算編列、發包、施工及監驗等
    事務，為依法令服務於地方自治團體所屬機關而具有法定職
    務權限之人員。緣林口鄉嘉寶村村長凌三郎向陳建財請託在
    其位於臺北縣林口鄉寶斗厝坑67號之私人住宅前土地施作擋
    土牆等工程，因凌三郎於鄉長選舉時支持陳建財，陳建財遂
    應允凌三郎之請託，陳建財竟基於圖凌三郎不法利益之犯意
    ，於93年6月8日，不知情之鄉公所監工張文恭簽擬辦理「頂
    福村11鄰111號道路兩旁施作擋土牆」、「嘉寶村存水灌溉
    溝渠工程」委外設計案，經層轉主任秘書莊錫源核定，不知
    情之鄉公所監工劉宜昌於93年7月1日簽請陳建財對於「頂福
    村、嘉寶村擋土牆及灌溉溝渠工程」乙案預算書圖核示意見
    ，其中「嘉寶村存水灌溉溝渠工程」圖說部分未包括凌三郎
    上開私人住宅前之浮雕式擋土牆等工程，陳建財明知其行為
    時中華民國九十三年度各縣（市）地方總預算編製要點之附
    件有關「縣（市）單位預算用途別科目分類表」第一級科目
    ：「設備及投資」項下「（三）公共建設及設施費」項之預
    算，須對鄉內公眾利益之工程項目（即公共建設工程之規劃
    、設計、監造、工程管理、施工及購置費用等費用屬之），
    始得支出，而「嘉寶村存水灌溉溝渠工程」屬於「公共建設
    及設施費」項之預算，即須對鄉內公眾利益之工程項目始得
    支出，卻於同年7月7日批示「准頂福村11鄰111號道路兩旁
    施作擋土牆先行發包，嘉寶村案再議」，暫緩嘉寶村案（同
    案「頂福村11鄰111號道路兩旁施作擋土牆工程」亦因委外
    設計，一併暫緩招標），並指示不知情之承辦人員在「嘉寶
    村存水灌溉溝渠工程」預算內，以「嘉寶村辦公室（處）」
    名義（含水泥平台、擋土牆，地號為林口鄉○○段寶斗厝坑
    小段0211、0208、0209、0210號等凌三郎之土地），增列凌
    三郎要求之擋土牆等工程項目，經逐級轉呈，鄉長陳建財於
    同年10月1日批示「准依序辦理」。上揭工程之委外設計案
    ，由鄉公所不知情之監工易揚禮承辦，永合工程顧問有限公
    司（下稱永合顧問公司）得標，永合顧問公司以93年12月10
    日永字第0931040號函提出規劃及基本設計書圖，復以93 年
    12月24日永字第0931046號函檢送「瑞平村1之2鄰聯外道路
    坍方修復工程等四項工程（頂福村11鄰111號道路兩旁施作
    擋土牆工程、嘉寶村存水灌溉溝渠工程、湖北、嘉寶二村環
    境美化工程）」細部設計書圖及預算書，將「嘉寶村存水灌
    溉溝渠工程」增加「嘉寶村辦公處」之水泥平台、擋土牆工
    程，並飾以仿砂岩浮雕、花卉浮雕、擋土牆花台。上揭工程
    於94年2月25日開標，由東泰源營造有限公司以新臺幣（下
    同）七百二十五萬元得標，嗣於94年7月12日由林口鄉公所
    以「頂福村11鄰111號道路兩旁施作擋土牆工程」名目驗收
    通過；其中「嘉寶村存水灌溉溝渠工程」（結算明細表所載
    工程金額為三百四十七萬六千五百三十七元）關於嘉寶村長
    辦公室部分擋土牆、貼岩面磚、仿砂岩浮雕、花卉浮雕、擋
    土牆花台等工項結算金額為二百四十七萬九千三百二十三元
    ，總計圖凌三郎不法利益達二百四十七萬九千三百二十三元
    。
二、林文能自92年8月間起至94年8月3日止擔任臺北縣林口鄉公
    所建設課（93年8月改制為工務課）課長，主管鄉公所各項
    公共工程之預算編列、發包、施工及監驗等事務，為依法令
    服務於地方自治團體所屬機關而具有法定職務權限之人員。
    於93年初，臺北縣林口鄉下福村村民李永亨因其位於臺北縣
    林口鄉下福村8鄰99之1號之私人豬舍鐵皮圍牆鏽蝕不堪使用
    ，遂透過下福村村長李美玉向林口鄉公所建設課課長林文能
    請託，希冀以公款拆除重建。林文能竟基於圖凌三郎不法利
    益之犯意，明知臺灣電力股份有限公司（下稱臺電公司）促
    進電力開發協助金審議委員會補助之「林口鄉各年度發電年
    度協助金」（下稱協助金），依臺電公司促進電力開發協助
    金執行要點（於91年12月4日發布，並於93年1月1日修正）
    第14條規定：「接受本要點第七條至第十三條撥付協助金之
    縣（市）政府及鄉（鎮、市、區）公所，應依行政院頒布『
    各級地方政府回饋金收支預算處理要點』及『政府採購法』
    等相關法令辦理，其所得協助金運用範圍如下：『二、周邊
    地區地方公共建設之規劃、興建、租購、維修與營運。』」
    ；同要點第17條又規定：「依本要點規定接受協助金之單位
    ，屬政府機關者，應將各項協助金納入其預、決算程序辦理
    。」，且明知其行為時中華民國九十三年度各縣（市）地方
    總預算編製要點之附件有關「縣市單位預算用途別科目分類
    表」第一級科目：「設備及投資」項下「（三）公共建設及
    設施費」項之預算，須對鄉內公眾利益之工程項目（即公共
    建設工程之規劃、設計、監造、工程管理、施工及購置費用
    等費用屬之），始得支出，林文能遂將臺電公司該年度撥發
    之協助金二百萬元，編列「下福村7鄰、16鄰擋土牆工程」
    項目，隱藏於「公共建設及設施費」之用途科目內編列預算
    ，並由主計室製作93年度林口鄉總預算送交鄉民代表會審議
    通過後，建設課長林文能指示由鄉公所監工蔣嘯平接續辦理
    ，蔣嘯平於93年9月20日（原審判決誤載為93年9月2日）提
    出簽呈並檢附動支經費請示單，將「下福村7鄰、16鄰擋土
    牆工程」併入「頂福村七鄰聯絡道路搶修等工程」辦理，並
    呈林文能、陳建財核可後，蔣嘯平再於同年10月27日簽請准
    許將上揭工程製作招標文件，移行政室進行招標作業，經林
    文能轉陳鄉長陳建財，陳建財於同年11月2日批示「准依序
    辦理」。嗣該工程於同年11月30日開標，由東泰源營造有限
    公司以七百五十八萬元得標承作（此標除上揭工程外，尚包
    括頂福村七鄰聯絡道路搶修等三項工程），並簽訂「頂福村
    七鄰聯絡道路搶修等工程」工程合約（「下福村7鄰、16鄰
    擋土牆工程」部分，合約價為一百七十一萬六千一百十七元
    ），該公司於93年12月15日開工，94年3月14日竣工，復經
    林口鄉公所通過驗收，「下福村7鄰、16鄰擋土牆工程」以
    一百七十五萬六千九百零八元辦理結算，李永亨因此獲取一
    百七十五萬六千九百零八元之不法利益。
三、案經法務部調查局新北市調查站（改制前為臺北縣調查站）
    移送，暨臺北縣政府政風室函請臺灣板橋地方法院檢察署檢
    察官偵查起訴。
    理  由
壹、被告陳建財、林文能部分（即撤銷改判部分）：
甲、程序方面：
一、關於被告陳建財有罪部分：
    按檢察官職司追訴犯罪，就審判程序之訴訟構造言，檢察官
    係屬與被告對立之當事人一方，偵查中對被告以外之人所為
    之偵查筆錄，或被告以外之人向檢察官所提之書面陳述，性
    質上均屬傳聞證據。在理論上，如未予被告反對詰問、適當
    辯解之機會，一律准其為證據，似有違當事人進行主義之精
    神，對被告之防禦權亦有所妨礙；然而現階段刑事訴訟法規
    定檢察官代表國家偵查犯罪、實施公訴，必須對於被告之犯
    罪事實負舉證之責，依法其有訊問被告、證人及鑑定人之權
    ，證人、鑑定人且須具結，而實務運作時，偵查中檢察官向
    被告以外之人所取得之陳述，原則上均能遵守法律規定，不
    致違法取供，其可信性極高，為兼顧理論與實務，乃於修正
    刑事訴訟法時，增列第159條之1第2項，明定被告以外之人
    （含被害人、證人等）於偵查中向檢察官所為陳述，除顯有
    不可信之情況外，得為證據（最高法院95年度臺上字第1044
    號判決參照）。且刑事訴訟法第159條之1第2項，明定被告
    以外之人於偵查中向檢察官所為陳述，除顯有不可信之情況
    外，得為證據。該所謂「不可信之情況」，由法院審酌被告
    以外之人於陳述時之外在環境及情況而為判斷。而被告以外
    之人於偵查時，是否與被告對質，與其陳述時之外在環境並
    無必然之關聯，自不得以偵查中未經被告詰問，逕認該陳述
    無證據能力。至該等陳述與事實是否相符，要屬證據證明力
    之問題，與證據能力之有無，不容混淆（最高法院94年度臺
    上字第7132號判決、95年度臺上字第1585號判決參照）。觀
    諸證人凌三郎、劉宜昌、黃怡德於檢察官偵查時之陳述（見
    96年度他字第3487號卷第177頁至第179頁、第189頁至第191
    頁，及96年度偵字第22599號卷第16頁至第18頁），渠等對
    檢察官之問題均能為連續陳述，且陳述渠等關於本案之見聞
    經過，均係渠等親身經歷，並經具結以擔保真實性，亦無受
    到脅迫、誘導等不正取供之情形，本院衡酌證人凌三郎、劉
    宜昌、黃怡德筆錄作成之外部狀況為整體考量，並無顯不可
    信之情況存在，是證人凌三郎、劉宜昌、黃怡德於檢察官偵
    查時之證述，自有證據能力，被告陳建財辯稱：證人凌三郎
    、劉宜昌、黃怡德於偵查時之陳述無證據能力云云，顯難採
    信。
二、關於被告林文能有罪部分：
  (一)按被告以外之人於檢察事務官、司法警察官或司法警察調查
    中所為之陳述，與審判中不符時，其先前之陳述具有較可信
    之特別情況，且為證明犯罪事實存否所必要者，得為證據，
    刑事訴訟法第159條之2定有明文。查證人李美玉於調查局詢
    問時已就其為李永亨向林口鄉公所建設課課長林文能反映，
    希冀於下福村8鄰99號之1興建擋土牆等情詳為證述（見96年
    度他字第3487號卷第352頁至第353頁），嗣證人李美玉於原
    審審判時僅證述其為李永亨向林口鄉公所建設課人員反映，
    惟究向建設課何人反映，已不復記憶（見原審二第53頁反面
    ），固可認證人李美玉於調查局詢問及審判中之陳述，實質
    內容有不符之情形，然觀諸證人李美玉於調查局詢問時之陳
    述甚為詳盡，對調查局人員之問題均能為連續陳述，足認其
    於調查局詢問時之精神狀態良好，其於調查局詢問時之陳述
    顯係出於自由意志，並非經不正方法取得，無不可信之情形
    存在，參以證人李美玉於調查局詢問時，尚未及與被告接觸
    、串證，所受外界影響之程度自然較低，且證人李美玉於調
    查局詢問時已就其為李永亨向被告林文能反映，希冀於下福
    村8鄰99之1號興建擋土牆等情詳為供證，證人李美玉於調查
    局詢問時所為之證述，其憑信性自然較高。復參酌證人李美
    玉於調查局詢問時之陳述，攸關被告林文能是否成立犯罪，
    亦具有證明犯罪事實存否之必要性，是證人李美玉於調查局
    詢問時之陳述，依刑事訴訟法第159條之2規定，自有證據能
    力，被告抗辯證人李美玉於調查局詢問時之陳述無證據能力
    云云，無足採信。
  (二)再按被告以外之人於審判外之陳述，雖不符刑事訴訟法第15
    9條之1至第159條之4之規定，而經當事人於審判程序同意作
    為證據，法院審酌該言詞陳述或書面陳述作成時之情況，認
    為適當者，亦得為證據；當事人、代理人或辯護人於法院調
    查證據時，知有刑事訴訟法第159條第1項不得為證據之情形
    ，而未於言詞辯論終結前聲明異議者，視為有前項之同意，
    刑事訴訟法第159條之5定有明文。經查，本判決有關被告林
    文能有罪部分，所引用證人李永亨、蔣嘯平於調查局詢問及
    偵查時之陳述，雖屬被告以外之人於審判外之陳述，被告林
    文能及其辯護人於本院準備程序時未爭執該等陳述之證據能
    力（見本院卷第154頁反面、原審卷一第146頁正面，及本院
    卷第156頁反面），檢察官、被告林文能及其辯護人於言詞
    辯論終結前均未聲明異議，本院審酌結果，認上開證據資料
    製作時之情況，尚無違法不當及證明力明顯過低之瑕疵，亦
    認為以之作為證據應屬適當。揆諸前開規定，爰依刑事訴訟
    法第159條之5規定，認前揭證據資料均有證據能力。
三、按刑事訴訟法第308條規定：「判決書應分別記載其裁判之
    主文與理由；有罪之判決並應記載犯罪事實，且得與理由合
    併記載。」，同法第310條第1款規定：「有罪之判決書，應
    於理由內分別情形記載左列事項：一、認定犯罪事實所憑之
    證據及其認定之理由。」，及同法第154條第2項規定：「犯
    罪事實應依證據認定之，無證據不得認定犯罪事實。」揆諸
    上開規定，刑事判決書應記載主文與理由，於有罪判決書方
    須記載犯罪事實，並於理由內記載認定犯罪事實所憑之證據
    及其認定之理由。所謂認定犯罪事實所憑之「證據」，即為
    該法第154條第2項規定之「應依證據認定之」之「證據」。
    職是，有罪判決書理由內所記載認定事實所憑之證據，即為
    經嚴格證明之證據，另外涉及僅須自由證明事項，即不限定
    有無證據能力之證據，及彈劾證人信用性可不具證據能力之
    彈劾證據。在無罪判決書內，因檢察官起訴之事實，法院審
    理結果，認為被告之犯罪不能證明，而為無罪之諭知，則被
    告並無檢察官所起訴之犯罪事實存在，既無刑事訴訟法第15
    4條第2項所規定「應依證據認定之」事實存在，因此，判決
    書僅須記載主文及理由，而理由內記載事項，為法院形成主
    文所由生之心證，其論斷僅要求與卷內所存在之證據資料相
    符，或其論斷與論理法則無違，通常均以卷內證據資料彈劾
    其他證據之不具信用性，無法證明檢察官起訴之事實存在，
    所使用之證據並不以具有證據能力之證據為限，是以本件關
    於被告陳建財、林文能不另為無罪諭知部分，既經本院認定
    犯罪不能證明，本判決就該部分即不再論述所援引有關證據
    之證據能力，併此敘明。
乙、實體方面：
一、訊據被告陳建財固不諱其自91年3月1日起至95年2月28日止
    擔任臺北縣林口鄉鄉長，並主管鄉內各項公共工程之預算編
    列、發包、施工及監驗等事務，並於事實欄一所示時間編列
    林口鄉公共建設經費預算，發包、施作「嘉寶村存水灌溉溝
    渠工程」等情，被告林文能則不諱其自92年8月間起至94年8
    月3日止擔任臺北縣林口鄉建設課課長，並主管鄉內各項公
    共工程之預算編列、發包、施工及監驗等事務，且於事實欄
    二所示時間編列林口鄉公共建設經費預算，發包、施作「下
    福村7鄰、16鄰擋土牆工程」等情，惟均矢口否認有何圖利
    犯行，被告陳建財辯稱：關於「嘉寶村存水灌溉溝渠工程」
    預算，伊並沒有指示增列凌三郎要求之擋土牆等工程項目，
    且因該村村長凌三郎住處旁之山坡地，有坍塌之虞，該住宅
    當時作為全村村民聚會、洽公處所，為保障村長、村民之安
    全，經鄉代會同意認有施作擋土牆之必要，始發包施工，伊
    並未圖利凌三郎，而九十三年度各縣（市）地方總預算編製
    要點係屬行政規則，僅具內部效力，並非職權命令，伊之行
    為不構成圖利罪云云；被告林永能則辯稱：李美玉並未向伊
    請託以公款重建林口鄉下福村8鄰99之1號之私人豬舍鐵皮圍
    牆，係由承辦人簽辦「下福村7鄰、16鄰擋土牆工程」，伊
    僅依據書面審查，並無圖利李永亨之犯意，且九十三年度各
    縣（市）地方總預算編製要點、臺電公司促進電力開發協助
    金執行要點，並非圖利罪所規定之法令，伊所為自不應構成
    圖利犯行云云。
二、惟查：
  (一)關於事實欄一所示被告陳建財圖利部分：
    1.林口鄉鄉公所監工張文恭於93年6月8日簽擬辦理「頂福村
      11鄰111號道路兩旁施作擋土牆」、「嘉寶村存水灌溉溝
      渠工程」委外設計案，經層轉主任秘書莊錫源核定，鄉公
      所監工劉宜昌於93年7月1日簽請陳建財對於「頂福村、嘉
      寶村擋土牆及灌溉溝渠工程」乙案預算書圖核示意見，其
      中「嘉寶村存水灌溉溝渠工程」圖說部分未包括凌三郎上
      開私人住宅前之浮雕式擋土牆等工程，被告陳建財於同年
      7月7日批示「准頂福村11鄰111號道路兩旁施作擋土牆先
      行發包，嘉寶村案再議」，暫緩嘉寶村案（同案「頂福村
      11鄰111號道路兩旁施作擋土牆工程」亦因委外設計，一
      併暫緩招標），嗣承辦人員在「嘉寶村存水灌溉溝渠工程
      」預算內，以「嘉寶村辦公室（處）」名義（含水泥平台
      、擋土牆，地號為林口鄉○○段寶斗厝坑小段0211、0208
      、0209、0210號等凌三郎之土地），增列擋土牆等工程項
      目，經逐級轉呈，被告陳建財於同年10月1日批示「准依
      序辦理」。上揭工程之委外設計案，由鄉公所之監工易揚
      禮承辦，永合顧問公司得標，永合顧問公司以93年12月10
      日永字第093104 0號函提出規劃及基本設計書圖，復以93
      年12月24日永字第0931046號函檢送「瑞平村1之2鄰聯外
      道路坍方修復工程等四項工程（頂福村11鄰111號道路兩
      旁施作擋土牆工程、嘉寶村存水灌溉溝渠工程、湖北、嘉
      寶二村環境美化工程）」細部設計書圖及預算書，將「嘉
      寶村存水灌溉溝渠工程」增加「嘉寶村辦公處」之水泥平
      台、擋土牆工程，並飾以仿砂岩浮雕、花卉浮雕、擋土牆
      花台。上揭工程於94年2月25日開標，由東泰源營造有限
      公司以七百二十五萬元得標，上揭工程於94年7月12日由
      林口鄉公所以「頂福村11鄰111號道路兩旁施作擋土牆工
      程」名目驗收通過；其中「嘉寶村存水灌溉溝渠工程」（
      結算書明細表所載工程金額為三百四十七萬六千五百三十
      七元）關於嘉寶村長辦公室部分擋土牆、貼岩面磚、仿砂
      岩浮雕、花卉浮雕、擋土牆花台等工項結算金額為二百四
      十七萬九千三百二十三元等情，有簽呈、「頂福村、嘉寶
      村擋土牆及灌溉溝渠工程」預算書、永合顧問公司93年12
      月10日永字第0931040號函、永合顧問公司93年12月24 日
      永字第0931046號函附「瑞平村1之2鄰聯外道路坍方修復
      工程等四項工程（頂福村11鄰111號道路兩旁施作擋土牆
      工程、嘉寶村存水灌溉溝渠工程、湖北、嘉寶二村環境美
      化工程）」細部設計書圖及預算書、工程合約、驗收紀錄
      、工程決算書、工程竣工驗收表、結算明細表，及臺北縣
      林口鄉公所96年10月12日北縣林工字第0960027766號函在
      卷可憑（見96年度他字第3487號卷第127頁至第167頁，及
      96年度偵字第27269號卷第254頁正、反面）。
    2.次查，證人凌三郎於偵查時證稱：圍牆及花檯是林口鄉公
      所出錢幫伊蓋的，伊有跟工務課申請，也有跟陳建財講，
      他說如果有經費就會幫伊做，因為他選鄉長時，伊有投票
      給他等語（見96年度他字第3487號卷第178頁），再於原
      審審理時證稱：「（問：你有無就住處附近申請施作擋土
      牆工程？）有。」、「（問：何時申請施作擋土牆工程？
      ）是在我當村長的時候申請的，不記得確切時間。」、「
      （問：這個工程你是向誰申請？）向鄉公所的村幹事申請
      ，因為遇到颱風、大雨時會有土石流，所以才申請施作擋
      土牆。」、「（問：為何你在調查局及檢察官訊問時說你
      當初是向陳建財請求施作擋土牆工程？）也是有跟鄉長講
      一下。」、「（問：你是先跟鄉長陳建財提說有土石流要
      施作擋土牆，鄉長同意後，你才去鄉公所申請的，還是先
      向鄉公所申請再口頭拜託鄉長的？）先向鄉公所申請，再
      口頭拜託鄉長。」、「（問：你在調查局說陳建財聽了你
      的要求後，初步同意施作擋土牆工程，不過告訴你說形式
      上你要先向林口鄉公所遞送申請單，順序是否如此？）是
      。」等語（見原審卷二第252頁反面至第253頁正面），足
      認林口鄉嘉寶村村長凌三郎有向被告陳建財請託在其位於
      臺北縣林口鄉寶斗厝坑67號之私人住宅前土地施作擋土牆
      等工程，因凌三郎於鄉長選舉時支持被告陳建財，被告陳
      建財遂應允凌三郎之請託。
    3.再查，證人即原始預算簽辦人劉宜昌於檢察官偵查時證稱
      ：「嘉寶村存水灌溉溝渠工程」係由鄉長陳建財指示簽辦
      ，該嘉寶村之存水灌溉溝渠工程照片，和伊當時設計之平
      面圖及預算完全不一樣，伊當時設計的地點是離該地點約
      有10分鐘路程，是個山谷，有擋土牆等語（見96年度他字
      第3487號卷第190頁），再觀諸卷附簽辦之公文，其中承
      辦人載為劉宜昌之「頂福村、嘉寶村擋土牆及灌溉溝渠工
      程預算書」，該預算書所附之「嘉寶村存水灌溉溝渠工程
      」平面圖，施工範圍僅有存水池、預鑄式生態景觀護岸等
      二項工程（見96年度偵字第27269號卷第85頁至第93頁）
      ，然比對承辦人載為易揚禮之工程合約書，該合約書所附
      永合顧問公司關於「嘉寶村存水灌溉溝渠工程」平面圖所
      載施工範圍，除上揭二項外，在嘉寶村辦公處前另增列重
      力式擋土牆（含浮雕、花台）、既有地坪挖除並新舖二十
      ｃｍ之ＰＣ地坪（約三百三十五．五平方尺）等工程（見
      96年度偵字第27269號卷第127頁），雖證人即永合公司之
      負責人洪仲賢於原審審理時證稱：嘉寶村辦公處前工程之
      需求係與承辦人蔣嘯平、易揚禮接洽後提出，但實際是誰
      提出需求，伊並不清楚等語（見原審卷二第259頁反面）
      ，而證人蔣嘯平於原審審理時證述：伊未與永合公司人員
      溝通或指定需求，伊剛辦交接，只是從旁接辦業務云云（
      見原審卷二第263頁反面至第264頁正面），證人易揚禮亦
      於原審審理時證述：伊係承接蔣嘯平交下來的案子，並未
      與永合公司討論，伊當時是承接別人的成果，並沒有質疑
      內容是否合理云云（見原審卷二第161頁正面），證人蔣
      嘯平、易揚禮固因互諉責任，而未陳述係由何人指示增列
      上開工程，然「嘉寶村存水灌溉溝渠工程」原設計規劃，
      並無嘉寶村辦公處前所列重力式擋土牆、新舖ＰＣ地坪等
      工程，此等工程均係在被告陳建財於劉宜昌所提簽呈上批
      示「准頂福村11鄰111號道路兩旁施作擋土牆先行發包，
      嘉寶村案再議」後，並委託永合公司設計後始列入，亦有
      劉宜昌所提簽呈暨所附「頂福村、嘉寶村擋土牆及灌溉溝
      渠工程預算書」之平面圖，及承辦人載為易揚禮之工程合
      約書所附平面圖可稽（見96年度偵字第27269號卷第84頁
      至第93頁、第119頁至第127頁），參諸林口鄉嘉寶村村長
      凌三郎有向被告陳建財請託在其位於臺北縣林口鄉寶斗厝
      坑67號之私人住宅前土地施作擋土牆等工程，被告陳建財
      亦已應允，且證人即原始預算簽辦人劉宜昌亦證述該工程
      係由被告陳建財指示簽辦等情，業如前述，且「嘉寶村存
      水灌溉溝渠工程」既經被告陳建財批示決定，此一工程範
      圍之變動，自應為被告陳建財所明知，並同意辦理，凡此
      堪認於凌三郎住處前施作重力式擋土牆（含浮雕、花台）
      、既有地坪挖除並新舖二十ｃｍ之ＰＣ地坪（約三百三十
      五．五平方尺）等工程，應係出諸被告陳建財之指示至明
      ，被告陳建財辯稱：關於「嘉寶村存水灌溉溝渠工程」預
      算，伊並沒有指示增列凌三郎要求之擋土牆等工程項目乙
      節，亦不足採。
    4.又查，證人凌三郎固於原審審理時證稱：因當時村辦公室
      在伊住處，是一個集會場所，比較多人出入，但常會有土
      石流發生，出入很不方便，伊才向鄉公所申請施作擋土牆
      云云（見原審卷二第253頁正面），然上揭「嘉寶村存水
      灌溉溝渠工程」中水泥平台、擋土牆工程，係施作在凌三
      郎所有土地（地號分別為：林口鄉○○段寶斗厝坑小段02
      11、0208、0209、0210號），此經原審至現場勘驗屬實，
      有原審98年9月18日現場勘驗筆錄、現場照片及臺北縣新
      莊地政事務所98年11月11日北縣莊地測字第0980020127號
      函及所附土地複丈成果圖、土地登記公務用謄本附卷足稽
      （見原審卷二第334頁至第336頁、第349頁至第359頁、第
      374頁至第385頁），參諸臺灣板橋地方法院檢察署檢察官
      及原審至現場勘驗所攝照片亦顯示（見96年度他字第3487
      號卷第74頁至第75頁，及原審卷二第350頁至第360頁），
      靠近凌三郎住處（即原審勘驗筆錄所附照片三十一）之右
      側路面，即有一水泥平台，該平台正前方即為一雕花擋土
      牆，擋土牆正對面即是一鐵皮屋之建築（見原審勘驗筆錄
      所附照片編號四以下），該處與外界已無聯絡道路，為凌
      三郎私人住處使用範圍。況證人凌三郎於檢察官偵查時亦
      證稱：「（問：為什麼陳建財要以鄉公所之公款幫你家私
      人之廣場旁作仿沙浮雕的擋土牆及花檯？）因為他選鄉長
      我有投票給他。」等語（見96年度他字第3487號卷第178
      頁），且證人即工程承包商東泰源營造有限公司之工地主
      任黃怡德於檢察官偵查時證稱：「嘉寶村存水灌溉溝渠工
      程」之花台、雕花，一般道路邊坡、擋土牆是不會採用，
      通常施作在私人花園或公園內，本件工程此部分施工亦與
      擋土牆之功能沒有關係，純粹為了美觀等語（見96年度偵
      字第22599號卷第18頁），顯見該項工程施作目的純為美
      化凌三郎私人土地，係圖凌三郎之私人利益至明，證人凌
      三郎於原審審理時所證因常會有土石流發生，出入很不方
      便，方向鄉公所申請施作擋土牆云云，顯與事實不符，自
      不能為被告陳建財有利之證明，被告陳建財所辯：因該村
      村長凌三郎住處旁之山坡地，有坍塌之虞，方施作擋土牆
      云云，委無足採。
  (二)關於事實欄二所示被告林文能圖利部分：
    1.鄉公所監工蔣嘯平於93年9月20日提出簽呈並檢附動支經
      費請示單，將「下福村7鄰、16鄰擋土牆工程」併入「頂
      福村七鄰聯絡道路搶修等工程」辦理，並呈被告林文能、
      陳建財核可後，蔣嘯平再於同年10月27日簽請准許將上揭
      工程製作招標文件，移行政室進行招標作業，經被告林文
      能轉陳鄉長陳建財，陳建財於同年11月2日批示「准依序
      辦理」。該案工程於同年11月30日開標，由東泰源營造有
      限公司以七百五十八萬元得標承作（此標除上揭工程外，
      尚包括頂福村七鄰聯絡道路搶修等三項工程），並簽訂「
      頂福村七鄰聯絡道路搶修等工程」之工程合約（「下福村
      7鄰、16鄰擋土牆工程」部分，合約價一百七十一萬六千
      一百十七元），該公司於93年12月15日開工，94年3月14
      日竣工，復經林口鄉公所通過驗收，「下福村七鄰、十六
      鄰擋土牆工程」以一百七十五萬六千九百零八元辦理結算
      等情，有簽呈、動支經費請示單、「頂福村七鄰聯絡道路
      搶修等工程案」預算書、工程合約、工程竣工報告表、結
      算書、驗收紀錄、工程決算書附卷可稽（見96年度他字第
      3487號卷第89頁至第116頁）
    2.復查，證人李永亨於調查局詢問時證稱：「該房舍係我所
      有，係我用來養豬的。」、「當初在該地上我原來自己有
      建一道圍牆，但是某一天，林口鄉公所的人員還有村長李
      美玉告訴我，要將我的舊圍牆拆掉，並在同一塊地上面要
      建一道新圍牆，我當初覺得他們要幫我建擋土牆，我也覺
      得有人要免費幫我蓋新的圍牆我也很歡喜．．；但是林口
      鄉公所將我舊有的圍牆拆掉以後蓋上新的圍牆，新的圍牆
      卻比我自己原來舊的圍牆還要短。」、「我告訴李美玉說
      我的舊圍牆因為已經鏽蝕，擋不住下雨時從山坡流下來的
      泥巴，所以希望鄉公所幫我蓋一個新圍牆，當時村長李美
      玉幫我去跟林口鄉公所講，所以後來林口鄉公所就幫我把
      我原來的圍牆拆掉，在同樣的地點上面蓋一ＲＣ的圍牆。
      」等語（見96年度他字卷第3487號卷第254、255頁），復
      於偵查時證稱：伊有拜託村長李美玉申請蓋養豬場的圍牆
      ，原來蓋這面牆地方，伊有用鐵片圍起來，後來公所用Ｒ
      Ｃ幫伊圍起來，做好之後伊就同時把它搭建鐵皮屋等語（
      見96年度他字卷第3487號卷第262頁），而證人李美玉於
      調查局詢問時證稱：李永亨曾向伊反應希望能在下福村8
      鄰99之1號興建擋土牆，伊即向林口鄉公所建設課課長林
      文能反映，之後公所承辦人、伊及李永亨即至上址會勘拍
      照等語（見96年度他字第3487號卷第353頁反面），足認
      李永亨因其位於臺北縣林口鄉下福村8鄰99之1號之私人豬
      舍鐵皮圍牆鏽蝕不堪使用，遂透過下福村長李美玉向林口
      鄉公所建設課課長林文能請託，希望以公款拆除重建。被
      告林永能所辯：李美玉並未向伊請託以公款重建林口鄉下
      福村8鄰99之1號之私人豬舍鐵皮圍牆云云，洵不足採。
    3.再查，證人即「下福村7鄰、16鄰擋土牆工程」之承辦人
      蔣嘯平於調查局詢問時即證述：關於「下福村7鄰、16鄰
      擋土牆工程」93年9月20日簽呈，係林文能課長交待伊續
      辦等語（見96年度他字第3687號卷第342頁反面），復於
      偵查時證稱：「下福村7鄰、16鄰擋土牆工程」是伊簽辦
      的，因為當時伊剛到林口鄉公所，當時課長林文能就把三
      工程之卷宗交給伊，叫伊簽辦，當時卷宗夾內就已經夾有
      已經擬好之簽辦及函稿，但是簽辦單之承辦人未具名，伊
      只是重新打一次再蓋上承辦人章而已等語（見96年度偵字
      第22599號卷第19頁），再於原審審理時：「（問：96年9
      月17日你在台北縣調查站時提到你當時是林文能課長將下
      福村七鄰、十六鄰擋土牆工程之卷宗交給你承辦，你不知
      如何辦理，就去問建設課的吳承隆，他就幫我打好9月20
      日的簽呈，是否如此？）是。」、「（問：96年9月17日
      你在調查局提到9月20日的簽呈是吳承隆幫你打好並幫你
      編製工程預算書，你再加蓋職章，後來在96年10月8日在
      調查站提到林文能課長直接將工程案件交給你，指示你去
      辦，你按照他交給你的工程卷內打好的工程預算書接續辦
      理，為何說法不一？）課長確實有把案件交給我，而就卷
      宗夾內既有的資料，如果我不懂的話會去問吳承隆，吳承
      隆會幫我打好並幫我編製預算。」等語（見原審卷二第37
      頁正面、第38頁反面），依證人蔣嘯平前開證述，被告林
      文能確有指示蔣嘯平簽辦「下福村7鄰、16鄰擋土牆工程
      」，且將已擬具內容之該工程相關簽呈交予蔣嘯平辦理，
      雖證人蔣嘯平於調查局詢問及原審審理時均證述其有就該
      工程後續簽辦事宜請教吳承隆乙節（見本院卷第157頁、
      第173頁之本院勘驗筆錄暨被告林文能所提警詢錄音譯文
      ，及原審卷二第38頁反面），縱認該節屬實，亦不影響其
      所證被告林文能初始即指示蔣嘯平簽辦「下福村7鄰、16
      鄰擋土牆工程」，且將已擬具之該工程相關簽呈交予蔣嘯
      平辦理之事實，參諸李永亨因其位於臺北縣林口鄉下福村
      8鄰99之1號之私人豬舍鐵皮圍牆鏽蝕不堪使用，遂透過下
      福村長李美玉向林口鄉公所建設課課長林文能請託，希冀
      以公款拆除重建，業如前述，且上開工程之相關簽呈、工
      程合約、動支經費請示單亦確經被告林文能核閱後簽章，
      有簽呈、工程合約、動支經費請示單可稽（見93年度他字
      第3487號卷第101頁正面至第116頁反面），足徵「下福村
      7鄰、16鄰擋土牆工程」應係出諸被告林文能之指示辦理
      甚明，被告林文能辯稱：係由承辦人簽辦「下福村7鄰、
      16鄰擋土牆工程」，伊僅依據書面審查云云，尚難採信。
    4.至證人李永亨固於原審審理時證稱：伊係請鄉公所幫伊蓋
      擋土牆云云（見原審卷二第51頁反面），證人李美玉亦於
      原審審理時證稱：伊係幫李永亨申請公所的補助蓋一擋土
      牆云云（見原審卷二第53頁），惟證人即承包商東泰源營
      造有限公司之工地主任黃怡德於偵查及原審審理時均證稱
      ：伊與豬舍主人李永亨確定施作工程之位置，溝通將舊有
      鐵皮牆拆除，並在原址施作新擋土牆，當時伊有與公所承
      辦人確定施工位置再施作等語（見96年度偵字第27269 號
      卷第22頁，及原審卷二第44頁至第46頁），且依卷附蓋有
      「監工紀孟呈」印文之上開工程驗收實況照片（見96年度
      他字第3487號卷第23頁），亦顯示施工完畢之圍牆上確實
      架有雨棚，支柱亦依附在圍牆上，再觀諸95年6月27日所
      攝之擋土牆現場照片（見96年度他字第3487號卷第20頁）
      ，本件工程之擋土牆確係供作李永亨豬舍之左側牆面使用
      無疑。況本件擋土牆係建在運煤鐵路之右側豬舍上，而在
      鐵道旁左邊原有一擋土牆，在該擋土牆左方係林口腐植土
      場斜坡，本件豬舍擋土牆與腐植土場斜坡之間又隔有上開
      鐵道及原有舊擋土牆等情，亦經臺灣板橋地方法院檢察署
      檢察官勘驗屬實，有該署勘驗筆錄暨所攝現場照片可稽（
      見96年度他字第3487號卷第68頁至第72頁），凡此足徵本
      件「下福村7鄰、16鄰擋土牆工程」與防止腐植土場坍塌
      廢土傾瀉乙事無關，上揭擋土牆工程所施作之牆，實則為
      供作李永亨豬舍之左側牆面使用，而該工程在預算編列、
      發包、施工等案件公文簽辦上，均以「下福村7鄰、16鄰
      擋土牆工程」為名，然確實施工之位置則在下福村8鄰99
      之1號李永亨私人豬舍址上，該工程之施作確係圖李永亨
      之私人利益甚明，證人李永亨、李美玉所證本件工程係施
      作擋土牆乙節，究不能為被告林文能有利之證明。
    5.又證人即林口鄉民代表陳文立固於本院審理時到庭證稱：
      伊提案施作上開擋土牆，因為每次颱風或大雨造成上面腐
      植土沖刷下來，造成土石流，會越過鐵道掏空鐵路，也對
      伊等田地和民宅造成損害云云（見本院卷第217頁反面、
      第218頁正面），然其復證述：在提案前李永亨並沒有在
      該牆旁邊蓋豬舍，是做好這面牆之後，確保水土保持沒有
      問題，他才在那邊蓋豬舍云云（見本院卷第218頁正面）
      ，與證人李永亨於原審審理時所證於施作上開擋土牆前，
      已有豬舍存在，因為要蓋牆，所以先拆除豬舍，蓋好後才
      又再蓋豬舍等情齟齬（見原審卷二第50頁反面），而證人
      李永亨既係實際使用豬舍之人，其所證上情自較可採，證
      人陳文立上開證述與事實不符，顯有偏頗，且該擋土牆工
      程之施作位置係在下福村8鄰99之1號李永亨私人豬舍址上
      ，該工程之施作確係圖李永亨之私人利益，亦如前述，證
      人陳文立之上開證述，係迴護被告林文能之詞，尚難採信
      。
  (三)被告陳建財、林文能對於主管之事務，明知違背職權命令即
    中華民國九十三年度各縣（市）地方總預算編製要點規定，
    分別直接圖凌三郎、李永亨之不法利益：
    1.按貪污治罪條例第6條第1項第4款規定之對於主管或監督
      之事務，直接或間接圖利罪，所稱之主管事務，係指對於
      自己所主掌管理與執行權責範圍內之事務而言，此種主管
      事務，究係主辦或兼辦，係出於法令之直接授予或主管長
      官之事務分配，均非所問；至所謂監督事務，係指有權監
      督之權責範圍內事務，即該事務雖非由其主掌管理與執行
      ，然行為人對於該有直接主掌管理與執行等之權責事項，
      依法令有予以監察督促之權限而言。茲查，被告陳建財係
      自91年3月1日起至95年2月28日止擔任臺北縣林口鄉鄉長
      ，並主管鄉內各項公共工程之預算編列、發包、施工及監
      驗等事務，已據被告陳建財供承在卷（見本院卷第129頁
      反面），且有關「嘉寶村存水灌溉溝渠工程」（含括於瑞
      平村1-2鄰聯外道路坍方修復等四項工程）之預算書、工
      程合約、簽呈，須經被告陳建財核閱蓋章、批示，亦有預
      算書、簽呈附卷可憑（見96年度他字第3487號卷第129頁
      至第150頁），則該工程案之辦理屬被告陳建財所主掌管
      理與執行權責範圍內之事務；而被告林文能自92年8月間
      起至94年8月3日止擔任臺北縣林口鄉建設課課長，並主管
      鄉內各項公共工程之預算編列、發包、施工及監驗等事務
      ，亦據被告林文能供承屬實（見本院卷第130頁正面），
      且有關「下福村7鄰、16鄰擋土牆工程」（即含括於頂福
      村七鄰聯絡道路搶修等工程）之預算書、工程合約、簽呈
      ，須經被告林文能核閱蓋章，再轉呈予鄉長，有預算書、
      簽呈附卷可憑（見96年度他字第3487號卷第89頁至第116
      頁），則該工程案之辦理顯屬被告林文能財所主掌管理與
      執行權責範圍內之事務。
    2.按現行貪污治罪條例第6條第1項第4款明定圖利罪之構成
      要件為「對於主管或監督之事務，明知違背法律、法律授
      權之法規命令、職權命令、自治條例、自治規則、委辦規
      則或其他對多數不特定人民就一般事項所作對外發生法律
      效果之規定，利用職權機會或身分圖自己或其他私人不法
      利益，因而獲得利益者。」，其所稱「法規命令」，依行
      政程序法第150條第1項之規定，係指行政機關基於法律授
      權，對多數不特定人民就一般事項所作抽象之對外發生法
      律效果之規定。所謂「職權命令」，則係行政機關依法定
      職權，對多數不特定人民就一般事項所作抽象之對外發生
      法律效果之規定。且依司法院釋字第443、479號解釋意旨
      ，行政機關僅就與執行法律之細節性、技術性次要事項，
      依其法定職權發布命令為必要之規範者，亦屬之。故行政
      機關苟係依其職權執行法律，而就執行法律有關之細節性
      、技術性事項，訂定命令，為具體之規範，俾為執行法律
      所必要之準據者，自屬前述所稱之職權命令，此與行政程
      序法第159條所指：「上級機關對下級機關，或長官對屬
      官，依其權限或職權為規範機關內部秩序及運作，所為非
      直接對外發生法規範效力之一般、抽象規定」之「行政規
      則」有別。中華民國九十三年度各縣（市）地方總預算編
      製要點第1條既已明定：「行政院為統一規範各縣（市）
      總預算之編製，特依『九十三年度中央及地方政府預算籌
      編原則』規定訂定本要點。」，同法第23條則規定「鄉（
      鎮、市）總預算之編製，準用本要點之規定。」；又九十
      三年度中央及地方政府預算籌編原則第1條規定：「為妥
      善運用國家整體資源，加強財務管理，並使中央及地方政
      府年度預算收支之編製有所準據，特依預算法第32條第1
      項規定訂定本籌編原則。」（見本院卷第262頁以下），
      則上開中華民國九十三年度各縣（市）地方總預算編製要
      點（含該法規之附件「縣（市）單位預算用途別科目分類
      表」）即係行政主管機關基於預算法之規定，為妥善運用
      國家整體資源，加強財務管理，落實地方各機關預算編列
      、執行效率等事宜，對執行法律所必要之技術性、細節性
      之具體規定，自為貪污治罪條例第6條第1項第4款所規定
      之職權命令。基此，被告陳建財、林文能所辯中華民國九
      十三年度各縣（市）地方總預算編製要點係屬行政規則，
      並非職權命令云云，均難採信。
    3.本件「嘉寶村存水灌溉溝渠工程」、「下福村7鄰、16鄰
      擋土牆工程」之預算，分別以「設備及投資」、「公共建
      設及設施費」項為用途科目，編列於臺北縣林口鄉公所九
      十三年度總預算，有臺北縣林口鄉公所總預算歲出計畫說
      明提要與各項費用明細表、臺北縣林口鄉總預算第一次追
      加（減）預算歲出計畫說明提要與各項費用明細表在卷可
      憑（見96年度他字第3487號卷第117頁正、反面，及第126
      頁正、反面），而中華民國九十三年度各縣（市）地方總
      預算編製要點之附件有關「縣（市）單位預算用途別科目
      分類表」第一級科目：「設備及投資」項下「（三）公共
      建設及設施費」項之預算（見96年度偵字第27269號卷二
      第3頁），須對鄉內公眾利益之工程項目，始得編列，且
      依「臺電公司促進電力開發協助金執行要點」第14條規定
      ：「接受本要點第七條至第十三條撥付協助金之縣（市）
      政府及鄉（鎮、市、區）公所，應依行政院頒布『各級地
      方政府回饋金收支預算處理要點』及『政府採購法』等相
      關法令辦理，其所得協助金運用範圍如下：『二、周邊地
      區地方公共建設之規劃、興建、租購、維修與營運。』」
      ；同要點第17條又規定：「依本要點規定接受協助金之單
      位，屬政府機關者，應將各項協助金納入其預、決算程序
      辦理。」，則「下福村7鄰、16鄰擋土牆工程」之預算雖
      以臺電公司促進電力開發協助金執行，然林口鄉公所運用
      上開協助金，仍應依循中華民國九十三年度各縣（市）地
      方總預算編製要點之規定編列預算，而被告陳建財任鄉長
      多年，被告林文能係建設課主管，並均主管鄉內各項公共
      工程之預算編列等事務，對此等職權命令顯無不知之理，
      被告陳建財明知「嘉寶村存水灌溉溝渠工程」之施作，係
      為美化凌三郎私人土地，圖凌三郎之私人利益，被告林文
      能亦明知「下福村7鄰、16鄰擋土牆工程」之施作，係作
      為李永亨豬舍圍牆，圖李永亨之私人利益，均非屬公共利
      益之工程，被告陳建財、林文能竟仍編列為公共工程預算
      並執行之，顯係明知違背職權命令即中華民國九十三年度
      各縣（市）地方總預算編製要點規定，分別直接圖凌三郎
      、李永亨之不法利益甚明。
  (四)關於被告陳建財、林文能所犯圖利罪，分別使凌三郎、李永
    亨所獲之不法利益：
    1.「嘉寶村存水灌溉溝渠工程」中關於嘉寶村長辦公室周邊
      擋土牆、貼岩面磚、仿砂岩浮雕、花卉浮雕、擋土牆花台
      設施等工程結算金額為二百四十七萬九千三百二十三元，
      此有臺北縣林口鄉公所96年10月12日北縣林工字第096002
      7766號函可稽（見96年度偵字第27269號卷二第254頁正、
      反面），總計凌三郎所獲為二百四十七萬九千三百二十三
      元之不法利益。
    2.「頂福村七鄰聯絡道路搶修等工程」工程合約中關於「下
      福村7鄰、16鄰擋土牆工程」部分，合約價為一百七十一
      萬六千一百十七元，經承包商於93年12月15日開工，94年
      3月14日竣工並通過驗收，該「下福村7鄰、16鄰擋土牆工
      程」以一百七十五萬六千九百零八元辦理結算，有工程合
      約、包商估價單、工程竣工驗收表、工程決算書可稽（見
      96年度他字第3487卷第90頁至第108頁，其中結算金額見
      該卷第95頁之工程決算書），總計李永亨所獲為一百七十
      五萬六千九百零八元之不法利益。
  (五)綜上，被告陳建財、林文能前揭所辯，顯係事後圖卸刑責之
    詞，不足採信。是以本件事證明確，被告陳建財、林文能二
    人犯行洵堪認定，應予依法論處。
三、本案新舊法律比較適用：
  (一)關於貪污治罪條例修正前後規定之比較適用：
    1.按被告陳建財、林文能二人行為後，貪污治罪條例第6條
      第1項第4款之罪，嗣於98年4月22日修正公布，同年月24
      日生效，其構成要件由「對於主管或監督之事務，直接或
      間接圖私人不法之利益者。」，於98年4月22日修正公布
      為「對於主管或監督之事務，明知違背法律、法律授權之
      法規命令、職權命令、自治條例、自治規則、委辦規則或
      其他對多數不特定人民對一般事項所作對外發生法律效果
      之規定，直接或間接圖自己或其他私人不法利益，因而獲
      得利益者」，法定刑「5年以上有期徒刑，得併科新臺幣3
      千萬元以下罰金」則未變更，構成要件均採「結果犯」，
      並均取消未遂犯之處罰規定，經比較新舊法之結果，98年
      4月22日修正條文公布後新法所訂犯罪構成要件較舊法更
      為嚴謹，自以裁判時法較有利被告陳建財、林文能。
    2.另95年7月1日修正施行前之貪污治罪條例第2條原規定：
      「依據法令從事公務之人員，犯本條例之罪者，依本條例
      處斷；其受公務機關委託承辦公務之人，犯本條例之罪者
      ，亦同」，嗣因配合刑法第10條第2項之修正，該法條始
      修正為：「公務員犯本條例之罪者，依本條例處斷」，則
      修正後關於貪污治罪條例第2條有關公務員之定義，自應
      依95年7月1日修正條文施行後刑法第10條第2項之規定。
      查被告陳建財於行為時係擔任臺北縣林口鄉鄉長，而被告
      告林文能於行為時係擔任臺北縣林口鄉建設課課長，並均
      主管鄉內各項並主管鄉內各項公共工程之預算編列、發包
      、施工及監驗等事務，渠等為修正前規定之依法令從事於
      公務之人員，亦為修正後規定之依法令服務於地方自治團
      體所屬機關而具有法定職務權限之人員，是被告陳建財、
      林文能於本件案發不論於上開刑法或貪污治罪條例相關規
      定修正前後均屬公務員，即無有利或不利之情形。
    3.綜合上述各條文修正前、後之比較，對被告陳建財、林文
      能而言，顯以裁判時即現行貪污治罪條例第6條第1項第4
      款規定較有利，自應整體適用現行即98年4月22日修正公
      布後貪污治罪條例之規定處斷（參照最高法院97年度第2
      次刑事庭會議決議意旨）。
  (二)關於刑法修正前後規定之比較適用：
    查被告陳建財、林文能行為後，刑法及刑法施行法部分條文
    業於94年2月2日修正公布，95年7月1日施行，修正後刑法第
    2條第1項之規定，係規範行為後法律變更所生新舊法律比較
    適用之準據法，本身尚無比較新舊法之問題，應一律適用裁
    判時之現行刑法第2條規定以決定適用之刑罰法律。又本次
    刑法修正之比較新舊法，應就罪刑有關之共犯、未遂犯、想
    像競合犯、牽連犯、連續犯、結合犯，以及累犯加重、自首
    減輕暨其他法定加減原因（如身分加減）與加減例等一切情
    形，綜其全部罪刑之結果而為比較（最高法院95年5月23日
    95年度第8次刑庭會議決議參照）。又依修正前後刑法之規
    定，並無有利或不利之情形，無庸為新、舊法之比較，個案
    如有其他應依刑法第2條第1項之規定為新、舊法之比較情形
    時，依綜其全部罪刑之結果而為比較後，整體適用法律（參
    照最高法院97年度第2次刑事庭會議決議意旨）。經查：
    1.就現行貪污治罪條例第6條第1項第4款所定罰金刑之最低
      度而言，修正前刑法第33條第5款原規定：「罰金：（銀
      元）1元以上」，依罰金罰鍰提高標準條例第1條前段規定
      提高為10倍，復依現行法規所定貨幣單位折算新臺幣條例
      第2條規定折算新臺幣為30元；於本次修正後刑法第33條
      第5款規定：「罰金：新臺幣1千元以上，以百元計算之」
      ，依修正前法律所定罰金刑之最低度為新臺幣30元；若依
      修正後之法律所定罰金刑之最低度則為新臺幣1千元，自
      以修正前之規定較有利於被告陳建財、林文能。本件經綜
      合觀察全部罪刑比較之結果，依修正後刑法第2條第1項前
      段規定，應擇整體適用較有利修正前之刑法第第33條第5
      款之規定（參照最高法院97年度第2次刑事庭會議決議意
      旨）。
    2.因貪污治罪條例第17條規定對於褫奪公權之期間，即從刑
      之刑度如何並無明文，故依本條例宣告褫奪公權者，仍應
      適用刑法第37條第1或2項，使其褫奪公權之刑度有所依憑
      ，始為合法（最高法院95年度臺上字第1054號判決意旨供
      參）。刑法第37條第2項原規定：「宣告6月以上有期徒刑
      ，依犯罪之性質認為有褫奪公權之必要者，宣告1年以上
      10年以下褫奪公權。」，於本次修正後業規定為：「宣告
      1年以上有期徒刑，依犯罪之性質認為有褫奪公權之必要
      者，宣告1年以上10年以下褫奪公權」，因屬從刑之科刑
      規範事項之變更，應隨同主刑適用，自應適用被告行為時
      即修正前刑法第37條第2項規定，併宣告褫奪公權。
四、核被告陳建財如事實欄一之(一)所為，係犯現行貪污治罪條例
    第6條第1項第4款之圖利罪；被告林文能如事實欄一之(二)所
    為，係犯現行貪污治罪條例第6條第1項第4款之圖利罪。
五、不另為無罪之諭知部分：
  (一)公訴意旨另略以：
    1.92年底，臺北縣林口鄉頂福村11鄰111號村民洪金鐘因台
      北縣議員選舉時曾支持被告陳建財，爰透過代表會副主席
      汪誠一向鄉長即被告陳建財請託，在其住宅庭院及通往該
      處所之私人土地上施作擋土牆及專用道路，經被告陳建財
      與汪誠一勘查現場後，渠2人明知臺北縣林口鄉頂頂福村
      11鄰111號周邊地勢平緩、且為私人土地，以公款施作私
      人道路及擋土牆於法不合，詎汪誠一以代表會副主席身分
      關說，被告陳建財復指示建設課長即被告林文能配合辦理
      。汪誠一即於93年1月30日到公所找建設課長即被告林文
      能，被告林文能即指派建設課技士劉自惟，依照陳建財、
      汪誠一的指示辦理，經會勘「頂福村11鄰111號」現場，
      劉自惟雖不知洪金鐘私人土地地界，然因上級交辦，即以
      「該處係屬陡峭，並略有滑動之現象，但並無立即性危險
      ，宜施作階梯式自然工法之護坡及擋牆緩和地層之位移」
      為由，製作會勘紀錄，並於93年2月18日逐級簽請鄉長即
      被告陳建財核准同意辦理後，劉自惟隨即以93年度無編列
      該工程預算為由簽辦93年3月2日北縣林建字第0930004544
      號函，請代表會同意墊付工程款四百二十萬元，俟93年第
      一次預算追加減時，辦理轉正。林口鄉鄉民代表會主席郭
      義昌不察，遂以93年3月19日北縣林代字第0930000175號
      函覆「原則同意，請依法行政」。嗣於93年6月初（代表
      會第五次臨時大會前），被告林文能以「公共建設及設施
      費」之「計畫名稱及編號與項目」編列「頂福村11鄰111
      號道路兩旁施作擋土牆」工程預算四百二十萬元，交主計
      室彙整，主計主任蘇櫻霜不知前情，即編製93年度「林口
      鄉總預算第一次追加（減）預算」，送代表會審議。俟94
      年2月2日，行政室陳成港簽辦「頂福村11鄰111號道路兩
      旁施作擋土牆等三項合併工程」（「頂福村11鄰111號道
      路兩旁施作擋土牆工程」招標案，經被告陳建財核准後，
      94年2月25日開標，由東泰源營造有限公司以七百二十五
      萬元得標承作，並簽訂工程合約。94年7月12日「頂福村
      等三項合併工程」驗收通過。其中「頂福村11鄰111號道
      路兩旁施作擋土牆工程」結算金額三百三十七萬六千二百
      十六元，總計被告陳建財、林文能圖利洪金鐘（頂福村11
      鄰111號道路兩旁施作擋土牆工程部分）三百三十七萬六
      千二百十六元。因認被告陳建財、林文能亦均涉犯貪污治
      罪條例第6條第1項第4款之圖利罪嫌云云。
    2.被告林文能與同案被告陳建財共同基於圖凌三郎不法利益
      之犯意聯絡，於93年6月8日，不知情之鄉公所監工張文恭
      簽擬辦理「頂福村11鄰111號道路兩旁施作擋土牆」、「
      嘉寶村存水灌溉溝渠工程」委外設計案，經層轉主任秘書
      莊錫源核定，不知情之鄉公所監工劉宜昌於93年7月1日簽
      請陳建財對於「頂福村、嘉寶村擋土牆及灌溉溝渠工程」
      乙案預算書圖核示意見，其中「嘉寶村存水灌溉溝渠工程
      」圖說部分未包括凌三郎上開私人住宅前之浮雕式擋土牆
      等工程，預算金額為四百五十萬元，亦經逐級陳轉鄉長陳
      建財核示，被告林文能與同案被告陳建財明知其行為時中
      華民國九十三年度各縣（市）地方總預算編製要點之附件
      有關「縣市單位預算用途別科目分類表」第一級科目：「
      設備及投資」項下「（三）公共建設及設施費」項之預算
      ，須對鄉內公眾利益之工程項目（即公共建設工程之規劃
      、設計、監造、工管、施工及購置費用等），始得支出，
      而「嘉寶村存水灌溉溝渠工程」屬於「公共建設及設施費
      項」之預算，即須對鄉內公眾利益之工程項目始得支出，
      卻於同年7月7日批示「准頂福村11鄰111號道路兩旁施作
      擋土牆先行發包，嘉寶村案再議」，暫緩嘉寶村案（同案
      「頂福村11鄰111號道路兩旁施作擋土牆工程」亦因委外
      設計，一併暫緩招標），並指示有犯意聯絡之建設課課長
      即被告林文能在「嘉寶村存水灌溉溝渠工程」預算內，以
      「嘉寶村辦公室（處）」名義（含水泥平台、擋土牆，地
      號為林口鄉○○段寶斗厝坑小段0211、0208、0209、0210
      號等凌三郎之土地），增列凌三郎要求之擋土牆等工程項
      目，經逐級轉呈，鄉長陳建財於同年10月1日批示「准依
      序辦理」。上揭工程之委外設計案，由鄉公所不知情之監
      工易揚禮承辦，永合工程顧問有限公司（下稱永合顧問公
      司）得標，永合顧問公司於93年12月10日提出「規劃及基
      本設計書圖」，送請易揚禮層轉審查，易揚禮依承辦人蔣
      嘯平轉知之意見，復以「工程規劃及基本設計審查意見表
      」，請永合顧問公司「參酌表附審查意見檢討修正，並依
      契約規定時程檢送本案細部設計圖及預算書供本所審核。
      」，永合顧問公司遂以93年12月24日永字第0931046號函
      規劃：「瑞平村1之2鄰聯外道路坍方修復工程等四項工程
      （頂福村11鄰111號道路兩旁施作擋土牆工程、嘉寶村存
      水灌溉溝渠工程、湖北、嘉寶二村環境美化工程）」細部
      設計書圖及預算書與附件「本工程審查意見對照表」，將
      「嘉寶村存水灌溉溝渠工程」增加「嘉寶村辦公處」之水
      泥平台、擋土牆工程，並飾以仿砂岩浮雕、花卉浮雕、擋
      土牆花台。上揭工程於94年2月25日開標，由「東泰源營
      造有限公司」以七百二十五萬元得標（負責人劉武雄，經
      理黃怡德），並上揭二項工程，於94年7月12日由鄉公所
      不知情之技士陳國輝主驗、監工紀孟呈紀錄，以「頂福村
      11鄰111號道路兩旁施作擋土牆工程」名目驗收通過；其
      中「嘉寶村存水灌溉溝渠工程」（結算書總工程金額為：
      三百四十七萬六千五百三十七元）關於嘉寶村長辦公室部
      分擋土牆、貼岩面磚、仿砂岩浮雕、花卉浮雕、擋土牆花
      台等工項結算金額為二百四十七萬九千三百二十三元，總
      計圖凌三郎（嘉寶辦公處工程部分）不法利益達二百四十
      七萬九千三百二十三元。因認被告林文能亦涉犯貪污治罪
      條例第6條第1項第4款之圖利罪嫌云云。
    3.於93年初，臺北縣林口鄉下福村村民李永亨因其位於臺北
      縣林口鄉下福村8鄰99之1號之私人豬舍鐵皮圍牆鏽蝕不堪
      使用，遂透過下福村長李美玉向林口鄉公所鄉長被告陳建
      財、建設課課長林文能請託，希冀以公款拆除重建。被告
      陳建財與同案被告林文能竟基於圖凌三郎不法利益之犯意
      ，明知臺電公司促進電力開發協助金審議委員會補助之「
      林口鄉各年度發電年度協助金」，依「臺電公司促進電力
      開發協助金執行要點」（於91年12月4日發布，並於93年1
      月1日修正）第14條規定：「接受本要點第七條至第十三
      條撥付協助金之縣（市）政府及鄉（鎮、市、區）公所，
      應依行政院頒布『各級地方政府回饋金收支預算處理要點
      』及『政府採購法』等相關法令辦理，其所得協助金運用
      範圍如下：『二、周邊地區地方公共建設之規劃、興建、
      租購、維修與營運。』」；同要點第17條又規定：「依本
      要點規定接受協助金之單位，屬政府機關者，應將各項協
      助金納入其預、決算程序辦理。」，且明知其行為時中華
      民國九十三年度各縣（市）地方總預算編製要點之附件有
      關「縣市單位預算用途別科目分類表」第一級科目：「設
      備及投資」項下「（三）公共建設及設施費」項之預算，
      須對鄉內公眾利益之工程項目（即公共建設工程之規劃、
      設計、監造、工管、施工及購置費用等），始得支出，林
      文能遂將臺電公司該年度撥發之協助金二百萬元，編列「
      下福村七鄰、十六鄰擋土牆工程」項目，隱藏於「公共建
      設及設施費」之用途科目內，編列預算，並由主計室製作
      93年度「林口鄉總預算」送交鄉民代表會審議通過後，建
      設課長林文能指示由鄉公所監工蔣嘯平接續辦理，93年9
      月2日簽「動支經費請示單」將「下福村七鄰、十六鄰擋
      土牆工程」併入『頂福村七鄰聯絡道路搶修等工程』辦理
      ，並呈林文能、陳建財核可後，蔣嘯平再於同年10月27日
      簽請准許將上揭工程製作招標文件，移行政室進行招標作
      業，經林文能轉陳鄉長陳建財，於同年11月2日批示「准
      依序辦理」。本案於同年11月30日開標由「東泰源營造有
      限公司」以七百五十八萬元得標承作（此標除上揭工程外
      ，尚包括頂福村七鄰聯絡道路搶修等三項工程），並簽訂
      「頂福村七鄰聯絡道路搶修等工程」工程合約（「下福村
      七鄰、十六鄰擋土牆工程」部分，合約價一百七十一萬六
      千一百十七元），經承包商於93年12月15日開工，94年3
      月14日竣工，復經鄉公所技士陳國輝主驗，監工紀孟呈紀
      錄通過驗收，工程以一百七十五萬六千九百零八元辦理結
      算，李永亨因此獲取一百七十五萬六千九百零八元之不法
      利益。因認被告陳建財亦涉犯貪污治罪條例第6條第1項第
      4款之圖利罪嫌云云。
    4.被告陳建財、林文能在簽辦「下福村7鄰、16六鄰擋土牆
      工程」、「頂福村11鄰111號道路兩旁施作擋土牆」、「
      嘉寶村存水灌溉溝渠工程」等三項工程所為下列文書，亦
      涉犯公務登載不實、使公務員登載不實文書罪之犯行：
      「下福村7鄰、16鄰擋土牆工程」部分：
        (1)「中華民國九十三年度臺北縣林口鄉總預算歲出計畫
           說明提要與各項費用明細表」（被告二人使不知情
           之主計主任蘇櫻霜將不實之「下福村七鄰、十六鄰
           擋土牆工程『九十三年度電協會協助金』」工程預
           算，登載在左開明細表上）。
        (2)「臺北縣林口鄉公所動支經費請示單」（被告二人在
          渠等所職掌之臺北縣林口鄉公所動支經費請示單上登
          載不實之「簽呈與『頂福村七鄰聯絡道路搶修等工程
          』併案辦理」內容後，指示不知情之蔣嘯平逕在前開
          請示單上用印陳核，表示前開不實內容亦為蔣嘯平所
          登載）。
        (3)蔣嘯平於93年9月20日之簽呈（見96年度偵字第27269
          號卷第21頁）（被告二人製作內容略為：併同「頂福
          村七鄰聯絡道路搶修工程」、「南勢村九鄰道路水溝
          改善工程」、「頂福村二、三、十一、十二鄰擋土牆
          工程」三案，以「頂福村七鄰聯絡道路搶修等工程」
          為代表工程，「奉核後續辦預算書圖呈核」之不實簽
          文底稿後，交由不知情之蔣嘯平於九十三年九月二十
          日用印後，再由被告林文能用印，復由被告陳建財於
          九十六年十月六日批示「准序辦理」）。
      「頂福村11鄰111號道路兩旁施作擋土牆」工程部分：
        (1)「臺北縣林口鄉公所會勘紀錄」（被告二人使不知情
          之劉自惟將不實之「該處係屬陡峭，並略有滑動之現
          象，但並無立即性危險，宜施作階梯式自然工法之護
          坡及擋牆緩和地層之位移」會勘結果，登載在左開會
          勘紀錄上）。
        (2)「中華民國九十三年度臺北縣林口鄉總預算第一次追
          加（減）預算歲出計畫說明提要與各項費用明細表」
          （被告二人使不知情之主計主任蘇櫻霜將不實之「頂
          福一一鄰一一一號道路兩旁施作擋土牆」之工程預算
          ，登載在上開明細表上）。
      「嘉寶村存水灌溉溝渠工程」部分：
          蔣嘯平於93年9月27日之簽呈（被告二人指示不知情
          之蔣嘯平於93年9月27日製作內容略為：原「瑞平村1
          -2鄰、嘉寶村16鄰等建設工程」及「頂福村11鄰111
          號道路兩旁施作擋土牆工程」上網招標公告業已撤回
          重新辦理。現場實地勘查，「瑞平村1-2鄰聯外道路
          坍方工程修復工程」及「頂福村11鄰111號道路兩旁
          施作擋土牆工程」兩項工程，「地形錯綜複雜且關係
          結構安全之考量」，經評估確有委託專業顧問公司或
          技師設計之必要」，擬與「嘉寶村存水灌溉溝渠工程
          」、「湖北、嘉寶二村環境美化工程」一併委外設計
          。「瑞平村一－二鄰聯外道路坍方工程修復工程」係
          臺北縣政府專案補助款項之工程，俟規劃設計完成後
          ，工程另行發包；其餘三項工程「頂福村11鄰111號
          道路兩旁施作擋土牆工程（預算金額四百二十萬元）
          」、「嘉寶村存水灌溉溝渠工程（預算金額四百五十
          萬元）」、「湖北、嘉寶二村環境美化工程（預算金
          額一百萬元）」，另案合併發包等不實內容之簽文後
          逐級轉陳，先由被告林文能於同日用印後，再轉陳被
          告陳建財於10月1日批示「准依序辦理」）。
      因認被告陳建財、林文能亦涉犯刑法第213條之公務員登
      載不實文書罪嫌，及刑法第216條、第214條之行使使公務
      員登載不實文書罪嫌云云（參照起訴書，及原審卷一第69
      頁之檢察官97年度蒞字第14914號補充理由書）。
  (二)按犯罪事實應依證據認定之，無證據不得認定犯罪事實，刑
    事訴訟法第154條第2項定有明文。次按認定不利於被告之事
    實，須依積極證據，茍積極之證據本身存有瑕疵而不足為不
    利於被告事實之認定，即應為有利於被告之認定，更不必有
    何有利之證據，而此用以證明犯罪事實之證據，猶須於通常
    一般人均不至於有所懷疑，堪予確信其已臻真實者，始得據
    以為有罪之認定，倘其證明尚未達到此一程度，而有合理性
    之懷疑存在，致使無從為有罪之確信時，即應為無罪之判決
    ，此有最高法院82年度臺上字第163號判決、76年臺上字第
    4986號、30年上字第816號等判例意旨可資參照。而刑事訴
    訟法第161條已於91年2月8日修正公布，其第1項規定：檢察
    官就被告犯罪事實，應負舉證責任，並指出證明之方法，因
    此檢察官對於起訴之犯罪事實，應負提出證據及說服之實質
    舉證責任，倘所提出之證據，不足為被告有罪之積極證明，
    或其指出證明之方法，無從說服法院以形成被告有罪之心證
    ，基於無罪推定之原則，自應為被告無罪判決之諭知，最高
    法院92年臺上字第128號判例可資參照。又當事人得聲請法
    院調查證據，而法院為發見真實，亦得依職權調查證據，但
    限於維護公平正義或對被告之利益有重大關係之事項為限，
    修正刑事訴訟法第163條第1、2項定有明文。故法院固得依
    職權調查證據，但並無蒐集證據之義務。蒐集證據乃檢察官
    或自訴人之職責，事實審法院應以調查證據為其主要職責，
    其調查之範圍，亦以審判中所存在之一切證據為限，案內不
    存在之證據，即不得責令法院為發現真實，應依職權從各方
    面蒐集證據（最高法院91年度臺上字第5846號判決可資參照
    ）。經查：
    1.關於(一)之1.部分：
      茲查，「頂福村11鄰111號道路兩旁施作擋土牆」工程，
      雖係施作在洪金鐘所有之林口鄉小南灣頂福1047、1050、
      1592之2號土地上，經原審至現場勘驗屬實，並有原審98
      年9月18日現場勘驗筆錄、現場照片及臺北縣新莊地政事
      務所98年11月18日北縣莊地測字第0980020572號函及所附
      土地複丈成果圖、土地登記公務用謄本可稽（見原審卷二
      第334頁至第336頁、第341頁至第349頁、第389頁至第392
      頁），然「頂福村11鄰111號道路兩旁施作擋土牆」工程
      所施作之擋土牆係在道路兩旁等情，此觀臺灣板橋地方法
      院檢察署檢察官及原審至現場勘驗所拍攝之照片即明（見
      96年度他字第3487號卷第224頁至第228頁，及原審卷二第
      341頁至第349頁），且證人洪金鐘復於原審審理時證稱：
      該道路一邊通往麥寮發電所，一邊通往林口等語（見原審
      卷二第166頁反面），抑有進者，證人即林口區（即改制
      前之林口鄉○○○道州、林祖祺、林裕賓均於本院審理時
      證述渠等平日開車或騎乘機車行駛該道路並停於路邊，俾
      在該道路附近果園或菜園種植水果、蔬菜之情（見本院卷
      第213頁反面至第217頁正面），顯見上開擋土牆施作位置
      係在道路兩旁，且該道路平日係供附近居民通行使用，具
      有一定之公共利益，自不能以該道路所有權屬洪金鐘私人
      所有，即逕認該道路兩旁所施作之擋土牆，與公共利益無
      涉，尚難認被告陳建財、林文能有圖私人不法利益之行為
      ，無從以貪污治罪條例第6條第1項第4款之圖利罪相繩，
      就被告陳建財、林文能所被訴涉犯此部分圖利犯行，原應
      為無罪之諭知，惟公訴意旨認此部分與上開有罪部分，有
      連續犯之裁判上一罪關係，爰不另為無罪之諭知。
    2.關於(一)之2.部分：
      查證人凌三郎於調查局詢問時證稱：陳建財以公所的經費
      在伊私人住宅及土地施作擋土牆工程，確實是93年初施作
      ，並於93年6、7月施作完畢，伊當時先主動向鄉長陳建財
      口頭要求施作，因為伊住家旁邊的邊坡較高，有時會有土
      石崩落，或下雨時土石沖刷下來，造成出入的不方便，希
      望他公所裡可以有錢幫伊做擋土牆，陳建財在聽了伊的要
      求後，初步同意幫伊做等語（見96年度他字第3487號卷第
      171頁），復於偵查時證稱：圍牆及花檯是林口鄉公所出
      錢幫伊蓋的，伊有跟工務課申請，也有跟陳建財講，他說
      如果有經費就會幫伊做，因為他選鄉長時，伊有投票給他
      等語（見96年度他字第3487號卷第178頁），再於原審審
      理時證稱：「（問：為何你在調查局及檢察官訊問時說你
      當初是向陳建財請求施作擋土牆工程？）也是有跟鄉長講
      一下。」、「（問：你是先跟鄉長陳建財提說有土石流要
      施作擋土牆，鄉長同意後，你才去鄉公所申請的，還是先
      向鄉公所申請再口頭拜託鄉長的？）先向鄉公所申請，再
      口頭拜託鄉長。」等語（見原審卷第252頁反面至第253頁
      正面），且證述：關於其位於臺北縣林口鄉寶斗厝坑67號
      住處前土地施作擋土牆工程，伊均未與被告林文能討論過
      等語（見原審卷二第255頁正面），顯見凌三郎係向同案
      被告陳建財請託在其位於臺北縣林口鄉寶斗厝坑67號之私
      人住宅前土地施作擋土牆工程，並未向被告林文能請託，
      且未曾與被告林文能論及該工程，參諸「嘉寶村存水灌溉
      溝渠工程」之承辦人蔣嘯平亦於原審審理時證稱：被告林
      文能並沒有指示施作上開工程之項目或指示如何施作等情
      （見原審卷二第265頁正面），難認被告林文能對凌三郎
      向同案被告陳建財請託施作上開工程乙事有所知悉，或有
      指示承辦人如何在凌三郎私人住宅施作上開擋土牆工程，
      尚乏積極證據足資證明被告林文能有圖利凌三郎之犯意，
      因不能證明被告林文能有此部分犯行，原應為無罪之諭知
      ，惟公訴意旨認此部分與上開被告林文能有罪部分，有連
      續犯之裁判上一罪關係，爰不另為無罪之諭知。
    3.關於(一)之3.部分：
      證人李美玉於調查局詢問時證稱：李永亨曾向伊反映，希
      望能在下福村8鄰99號之1興建擋土牆，伊即向林口鄉公所
      建設課課長林文能反應，之後公所承辦人及伊及李永亨即
      至上址會勘拍照，．．李永亨第二次向伊反映後，過了幾
      天，伊才至公所向建設課課長林文能提出反映，但伊並沒
      有向陳建財提出申請等語（見96年度他字第3487號卷第35
      3頁反面、第354頁正面），再於原審審理時證稱：關於下
      福村8鄰99號之1興建擋土牆工程，伊確定沒有向鄉長講，
      伊是跟建設課的人說等語（見原審卷二第53頁反面），足
      徵關於李永亨私人豬舍位置所施作「下福村7鄰、16鄰擋
      土牆工程」，係下福村長李美玉向林口鄉公所建設課課長
      林文能請託施作，並非由陳建財接受請託，遍觀全案卷，
      並無證據證明被告陳建財對李美玉向同案被告林文能請託
      施作上開工程乙事有所知悉，或有指示承辦人如何在李永
      亨私人豬舍位置施作上開擋土牆工程，尚乏積極證據足資
      證明被告陳建財有圖利李永亨之犯意，因不能證明被告陳
      建財有此部分犯行，原應為無罪之諭知，惟公訴意旨認此
      部分與上開被告陳建財有罪部分，有連續犯之裁判上一罪
      關係，爰不另為無罪之諭知。
    4.關於(一)之4.部分：
      檢察官認被告陳建財、林文能涉犯上揭公務員登載不實文
      書、行使使公務員登載不實文書犯行等，無非係以證人蘇
      櫻霜、蔣嘯平、劉自惟之證詞，及卷附上揭預算、簽辦、
      紀錄等文書為其主要論據。訊據被告陳建財、林文能二人
      均堅決否認有上揭犯行，均辯稱：各該文書均係建設課承
      辦人員簽送，並經伊等核批，並無不實之內容等語。經查
      ：
      關於「中華民國九十三年度臺北縣林口鄉總預算歲出計
        畫說明提要與各項費用明細表」、「中華民國93年度臺
        北縣林口鄉總預算第一次追加（減）預算歲出計畫說明
        提要與各項費用明細表」部分（即預算目文書部分），
        證人負責編列預算之林口鄉公所主計室主任蘇櫻霜於調
        查局詢問時，就該預算書類之編纂及動支方式證述：林
        口鄉公所之主計單位，必需在每年十月份將次年預算送
        交林口鄉代會，故每年建設課在該年七、八月間，會透
        過網路將翌年之有關概算表送交主計室，如有追加減預
        算書，亦係由主辦課室，透過網路填寫追加減預算之概
        算書，再由主計室編寫，上揭預算書，均係由建設課依
        是其需求提出，再經主計室編纂，送交鄉代會通過執行
        等語（見96年度他字第3487號卷第410至414頁），觀諸
        上揭預算目文書（見96年度偵字第27269號卷二第17頁
        、第81頁至第82頁），內容僅載工程名稱、預算額度及
        用途名稱，其目的係使主管機關可依據該等標目來執行
        預算之發包、施工及驗收，及各該筆工程將動支預算之
        科目，至於後續預算之執行，則另應由主管課室承辦人
        ，簽立動支預算書等文書為之，是以上揭預算編列之文
        字，並無不實之處，不因事後承辦人在動支預算時，將
        公共工程預算支用於私人目的使用之不法行政行為，而
        使該等預算書內容變為不實。
      關於「臺北縣林口鄉公所動支經費請示單」、蔣嘯平於
        93年9月20日之簽呈、蔣嘯平於93年10月27日簽呈部分
        （即簽陳目文書，見96年度他字第3487號卷第115頁至
        第117頁），觀諸上揭三項簽辦文書之內容，其一：簽
        呈與「頂福村七鄰聯絡道路搶修等工程」併案辦理；其
        二：「頂福村七鄰聯絡道路搶修工程」、「南勢村九鄰
        道路水溝改善工程」、「頂福村2、3、11、12鄰擋土牆
        工程」三案，以「頂福村7鄰聯絡道路搶修等工程」為
        代表工程，「奉核後續辦預算書圖呈核」；其三：「瑞
        平村1之2鄰、嘉寶村16鄰等建設工程」及「頂福村11鄰
        111號道路兩旁施作擋土牆工程」上網招標公告業已撤
        回重新辦理。現場實地勘查，「瑞平村1之2鄰聯外道路
        坍方工程修復工程」及「頂福村11鄰111號道路兩旁施
        作擋土牆工程」兩項工程，「地形錯綜複雜且關係結構
        安全之考量」，經評估確有委託專業會勘顧問公司或技
        師設計之必要紀錄：「臺北縣林口鄉公所會勘紀錄」，
        擬與「嘉寶村存水灌溉溝渠工程」、「湖北、嘉寶二村
        環境美化工程」一併委外設計。「瑞平村1之2鄰聯外道
        路坍方工程修復工程」係臺北縣政府專案補助款項之工
        程，俟規劃設計完成後，工程另行發包；工程「頂福村
        11鄰111號道路兩旁施作擋土牆工程（預算金額四百二
        十萬元）」、「嘉寶村存水灌溉溝渠工程（預算金額四
        百五十萬元）」、「湖北、嘉寶二村環境美化工程（預
        算金額一百萬元）」等內容，姑不論承辦人該等簽辦意
        見之緣由（或由主管指示，或請教有經驗之同事等），
        惟觀諸該等簽陳文書之文意，均係承辦人蔣嘯平於各該
        簽文中所表達對各該案件之簽辦意見，並請求會辦、主
        管批示意見，不論事後各該主辦、會辦單位人員之意見
        及是否如簽文所示意見辦理，均不能謂該等簽辦意見有
        不實之處。
       關於「臺北縣林口鄉公所會勘紀錄」部分（見96年度
         他字第3487號卷第122頁），其上記載：「該處係屬陡
         峭，並略有滑動之現象，但並無立即性危險，宜施作
         階梯式自然工法之護坡及擋牆緩和地層之位移」等會
         勘結果，惟證人即林口鄉公所人員劉自惟於調查局詢
         問時證稱：該次會勘係由課長林文能指示會同林口鄉
         民代表會副主席汪誠一、地主洪金鐘至現場勘驗所紀
         錄，內容均係依據伊會勘結果而紀綠等語（見96年度
         他字第3487號卷第266頁），且檢察官並未舉出該紀錄
         內容有何不實之處，亦未提出足以比對該等紀錄為不
         實之資料（如相關地質調查或其他足資佐證該紀綠內
         容不實之文件資料），尚難認上開會勘紀錄內容係屬
         不實。
       檢察官上訴意旨略以：（一）依證人吳承隆之證詞，
         足證「下福村7鄰、16鄰擋土牆工程」第一次現勘係由
         吳承隆所為，吳承隆以承辦人員身分及土木專業認定
         該處僅須設置排水設施即可解決李美玉之請求，被告
         陳建財、林文能二人明知下福村7鄰、16鄰無設置擋土
         牆之必要，竟使不知情之主計主任蘇櫻霜將不實之「
         下福村7鄰16鄰擋土牆工程（93年度電協會協助金）」
         工程預算，登載在中華民國93年度臺北縣林口鄉總預
         算歲出計畫說明提要與各項費用明細表，並在渠等所
         職掌之臺北縣林口鄉公所動支經費請示單上登載不實
         之「簽呈與『頂福村七鄰聯絡道路搶修等工程』併案
         辦理」內容後，指示不知情之蔣嘯平逕在前開請示單
         上用印陳核，表示前開不實內容亦為蔣嘯平所登載，
         及製作內容略為：併同「頂福村七鄰聯絡道路搶修工
         程」、「南勢村9鄰道路水溝改善工程」、「頂福村2
         、3 、11、12鄰擋土牆工程」三案，以「頂福村七鄰
         聯絡道路搶修等工程」為代表工程，「奉核後續辦預
         算書圖呈核」之不實簽文底稿後，交由不知情之蔣嘯
         平於93年9月20日用印後，再由被告林文能用印，復由
         被告陳建財於96年10月6日批示「准序辦理」，係將明
         知為不實之事項，登載於其所掌公文書。（二）依證
         人莊錫源於原審審理時證稱：路面有損壞，但林口的
         山坡地崩壞之必要，要塌的話是整片的，不只是路面
         而已等語。證人劉自惟於原審審理時證稱：現場會勘
         結果，因為路面已經龜裂，有施作的必要，但是沒有
         立即性的危險，因為裂縫不是很寬，發生地震的話，
         不至於走山，且下雨時，不至於很快把山帶下去；龜
         裂的寬度大約是0.5公分到1公分，是斷斷續續龜裂，
         每一段龜裂的長度大約在1.5公尺左右等語。證人黃怡
         德於原審審理時證稱：伊記得在施工前水泥路面有龜
         裂且因年代久遠，水泥塊有剝落的現象，依伊專業判
         斷，這種路面以重後加鋪之方式處理會較妥適；現場
         道路靠顛坡的地方因為原來是泥土地面，下雨時多多
         少少會有崩塌的現象等語。是頂福村11鄰111號道路兩
         旁原有道路路面之裂紋為1公分寬、1.5公尺長，此為
         路面龜裂，並非邊坡滑動破壞。若為邊坡不穩定所造
         成之破壞情況應為大面積崩塌，縱未有大面積崩塌所
         造成之滑動破壞，至少仍有局部崩落之情形，依上開
         證人等人所言，該處僅有路面局部龜裂情形發生，並
         無任何邊坡不穩定所造成之滑動破壞情形發生，自無
         設置擋土牆之必要，足徵被告陳建財、林文能明知頂
         福村11鄰111號道路兩旁並無設置擋土牆之必要，仍使
         不知情之劉自惟將不實之「該處係屬陡峭，並略有滑
         動之現象，但並無立即性危險，宜施作階梯式自然工
         法之護坡及擋牆緩和地層之位移」會勘結果，登載在
         臺北縣林口鄉公所會勘紀錄，並使不知情之主計主任
         蘇櫻霜將不實之「頂福11鄰111號道路兩旁施作擋土牆
         （93.3.19北縣林代字第0930000175號函同意墊付）」
         之工程預算，登載在中華民國93年度臺北縣林口鄉總
         預算第一次追加（減）預算歲出計畫說明提要與各項
         費用明細表，而將明知為不實之事項，登載於其所掌
         公文書云云。然查：（一）證人吳承隆於原審審理時
         證稱：村長李美玉帶伊去看現場時，原來工程並不是
         要做擋土牆，因為上方有一腐植場，逢大雨時那個水
         會往下流，造成下面的區塊容易淹水，當時村長李美
         玉帶伊過去現場本來是要做一個排水設施，把水導到
         外面去；過了鐵軌的右手邊有一空地，空地旁邊原本
         就有一條舊水溝，可是那是橫向的不是導向的，村長
         是希望能把腐植區這段的水導向到這邊來，伊是要做
         導向這一段，伊沿著山壁設計一條長型水溝，上面都
         有孔可以集水，中間會有一個集水頸，銜接之後接這
         條直向的到外面那條水溝，直接導水出去，伊有完成
         預算書及平面圖等語（見原審卷二第56頁至第60頁）
         ，惟縱認下福村7鄰、16鄰無設置擋土牆之必要，然「
         中華民國九十三年度臺北縣林口鄉總預算歲出計畫說
         明提要與各項費用明細表」、「中華民國93年度臺北
         縣林口鄉總預算第一次追加（減）預算歲出計畫說明
         提要與各項費用明細表」，內容僅載工程名稱、預算
         額度及用途名稱，且臺北縣林口鄉公所動支經費請示
         單、蔣嘯平於93年9月20日之簽呈、蔣嘯平於93年10月
         27日之簽呈等內容，均係承辦人蔣嘯平於各該簽文中
         所表達對各該案件之簽辦意見，並請求會辦、主管批
         示意見，並無支字片語提及下福村7鄰、16鄰有設置擋
         土牆必要之情，難認上開文書之內容有不實之處。（
         二）依「臺北縣林口鄉公所會勘紀錄」所載，會勘地
         點為頂福村11鄰111號現場，參加人員為洪福祿、洪金
         鐘、林口鄉公所人員劉自惟（見96年度他字第3487號
         卷第122頁），而證人劉自惟於原審審理時證稱：伊去
         現場勘查，回來後簽報上去等語（見原審卷二第151頁
         反面），已難認劉自惟有受被告陳建財、林文能之指
         示，於「臺北縣林口鄉公所會勘紀錄」為不實之記載
         ，至證人莊錫源係林口鄉公所主任秘書，黃怡德則係
         工程承包商東泰源營造有限公司之工地主任，即未參
         與上開會勘，且非地質專家，檢察官所舉證人莊錫源
         、黃怡德上開證述，均無足認上開會勘紀錄所記載：
         「該處係屬陡峭，並略有滑動之現象，但並無立即性
         危險，宜施作階梯式自然工法之護坡及擋牆緩和地層
         之位移」等情，確有不實之處。檢察官前開上訴意旨
         ，即無理由，尚非可採。
       綜上，並無積極證據足以證明被告陳建財、林文能有
         公訴人所指上揭公務員登載不實文書、行使使公務員
         登載不實文書犯行，本應為無罪之諭知，惟公訴意旨
         認此部分與上開被告陳建財、林文能有罪部分，有牽
         連犯之裁判上一罪關係，爰不另為無罪之諭知。
六、原審以被告陳建財、林文能犯罪事證明確，予以論罪科刑，
    固非無見。惟查：本件檢察官所起訴被告陳建財、林文能圖
    利洪金鐘部分，及被告陳建財圖利李永亨部分，暨被告林文
    能圖利凌三郎部分（即上開不另為無罪諭知部分(一)之1.、2.
    、3.部分），係屬犯罪不能證明，因公訴人認該部分與被告
    陳建財、林文能前揭論罪部分有裁判上一罪之連續犯關係，
    則就此部分自應為不另為無罪之諭知，原審未予詳查，就此
    部分併予論處被告陳建財、林文能罪刑，容有未洽。被告陳
    建財、林文能上訴意旨，仍執前詞否認犯罪，及檢察官上訴
    意旨猶認被告陳建財、林文能涉犯公務員登載不實文書罪及
    行使使公務員登載不實文書罪，雖均無理由，惟原判決關於
    被告陳建財、林文能部分既有上開可議之處，即屬無可維持
    ，本院自應將原判決此部分予以撤銷改判。爰審酌陳建財、
    林文能依法令服務於地方自治團體所屬機關，分任鄉長、建
    設課課長，從事公共事務，未能戮力盡責，花費該鄉有限之
    公共工程建設經費，竟圖他人不法之利益，所為有害於林口
    鄉之整體建設，及全村村民之公共福祉，行為可訾，兼衡被
    告陳建財、林文能二人之品行、犯罪之動機、目的、手段，
    暨犯罪後態度等一切情狀，量處被告陳建財有期徒刑五年四
    月，被告林文能有期徒刑五年一月，並依現行貪污治罪條例
    第17條、修正前刑法第37條第2項之規定，宣告被告陳建財
    、林文能各褫奪公權三年。至被告陳建財、林文能雖圖他人
    不法利益，惟本身並未獲得不法利益，被告二人本身既無所
    得，即毋庸依貪污治罪條例第10條第1項之規定，諭知追繳
    並發還被害人（參照最高法院89年度台上字第1098號判決、
    同院91年度台上字第6367號判決意旨），併予敘明。
貳、被告汪誠一部分（即駁回上訴部分）：
一、公訴意旨略以：被告汪誠一係臺北縣林口鄉鄉民代表會前副
    主席，為依法令服務於國家、地方自治團體所屬機關而具有
    法定職務權限之人員，92年底，臺北縣林口鄉頂福村一一鄰
    一一一號村民洪金鐘因臺北縣議員選舉時曾支持被告陳建財
    ，爰透過代表會副主席被告汪誠一向被告陳建財請託，在其
    住宅庭院及通往該處所之私人土地上施作擋土牆及專用道路
    ，經同案被告陳建財、被告汪誠一勘查現場後，渠二人明知
    臺北縣林口鄉頂頂福村11鄰111號周邊地勢平緩、且為私人
    土地，以公款施作私人道路及擋土牆於法不合，詎被告汪誠
    一以代表會副主席身分關說，同案被告陳建財復指示建設課
    長林文能配合辦理。被告汪誠一即於93年1月30日到公所找
    建設課長林文能，同案被告林文能即指派建設課技士劉自惟
    依照同案被告陳建財、被告汪誠一之指示辦理，經會勘頂福
    村11鄰111號現場，劉自惟雖不知洪金鐘私人土地地界，然
    因上級交辦，即以「該處係屬陡峭，並略有滑動之現象，但
    並無立即性危險，宜施作階梯式自然工法之護坡及擋牆緩和
    地層之位移」為由，製作會勘紀錄，並於93年2月18日逐級
    簽請鄉長陳建財核准同意辦理後，劉自惟隨即以九十三年度
    無編列該工程預算為由簽辦93年3月2日北縣林建字第093000
    4544號函，請代表會同意墊付工程款四百二十萬元，俟九十
    三年第一次預算追加減時，辦理轉正。林口鄉鄉民代表會主
    席郭義昌不察，遂以九十三年三月十九日北縣林代字第0930
    000175號函復「原則同意，請依法行政」。嗣於九十三年六
    月初（代表會第五次臨時大會前），林文能以「公共建設及
    設施費」之「計畫名稱及編號與項目」編列「頂福村一一鄰
    一一一號道路兩旁施作擋土牆」工程預算四百二十萬元，交
    主計室彙整，主計主任蘇櫻霜不知前情，即編製九十三年度
    「林口鄉總預算第一次追加（減）預算」，送代表會審議。
    被告汪誠一為代表會副主席，依地方制度法規定有質詢、議
    決林口鄉公所預、決算之職權，明知「頂福村一一鄰一一一
    號道路兩旁施作擋土牆」之追加預算案於法不合，為共同圖
    利渠堂弟洪金鐘，竟於九十三年六月三日代表會議決預算時
    附和，致使代表會誤以為該工程係屬公共建設而照案通過，
    被告汪誠一並為此向代表會及公所相關人員致謝。被告汪誠
    一共同圖利洪金鐘三百十三萬八千一百十元，（起訴書誤載
    為三百三十七萬六千二百十六元）。因認被告汪誠一涉犯貪
    污治罪條例第6條第1項第4款之圖利罪嫌云云。
二、按刑事訴訟法第308條規定：「判決書應分別記載其裁判之
    主文與理由；有罪之判決並應記載犯罪事實，且得與理由合
    併記載。」，同法第310條第1款規定：「有罪之判決書，應
    於理由內分別情形記載左列事項：一、認定犯罪事實所憑之
    證據及其認定之理由。」，及同法第154條第2項規定：「犯
    罪事實應依證據認定之，無證據不得認定犯罪事實。」揆諸
    上開規定，刑事判決書應記載主文與理由，於有罪判決書方
    須記載犯罪事實，並於理由內記載認定犯罪事實所憑之證據
    及其認定之理由。所謂認定犯罪事實所憑之「證據」，即為
    該法第154條第2項規定之「應依證據認定之」之「證據」。
    職是，有罪判決書理由內所記載認定事實所憑之證據，即為
    經嚴格證明之證據，另外涉及僅須自由證明事項，即不限定
    有無證據能力之證據，及彈劾證人信用性可不具證據能力之
    彈劾證據。在無罪判決書內，因檢察官起訴之事實，法院審
    理結果，認為被告之犯罪不能證明，而為無罪之諭知，則被
    告並無檢察官所起訴之犯罪事實存在，既無刑事訴訟法第15
    4條第2項所規定「應依證據認定之」事實存在，因此，判決
    書僅須記載主文及理由，而理由內記載事項，為法院形成主
    文所由生之心證，其論斷僅要求與卷內所存在之證據資料相
    符，或其論斷與論理法則無違，通常均以卷內證據資料彈劾
    其他證據之不具信用性，無法證明檢察官起訴之事實存在，
    所使用之證據並不以具有證據能力之證據為限，是以本件被
    告汪誠一既經本院認定犯罪不能證明，本判決即不再論述所
    援引有關證據之證據能力，合先敘明。
三、再按犯罪事實應依證據認定之，無證據不得認定犯罪事實，
    刑事訴訟法第154條第2項定有明文。次按認定不利於被告之
    事實，須依積極證據，茍積極之證據本身存有瑕疵而不足為
    不利於被告事實之認定，即應為有利於被告之認定，更不必
    有何有利之證據，而此用以證明犯罪事實之證據，猶須於通
    常一般人均不至於有所懷疑，堪予確信其已臻真實者，始得
    據以為有罪之認定，倘其證明尚未達到此一程度，而有合理
    性之懷疑存在，致使無從為有罪之確信時，即應為無罪之判
    決，此有最高法院82年度臺上字第163號判決、76年臺上字
    第4986號、30年上字第816號等判例意旨可資參照。而刑事
    訴訟法第161條已於91年2月8日修正公布，其第1項規定：檢
    察官就被告犯罪事實，應負舉證責任，並指出證明之方法，
    因此檢察官對於起訴之犯罪事實，應負提出證據及說服之實
    質舉證責任，倘所提出之證據，不足為被告有罪之積極證明
    ，或其指出證明之方法，無從說服法院以形成被告有罪之心
    證，基於無罪推定之原則，自應為被告無罪判決之諭知，最
    高法院92年臺上字第128號判例可資參照。又當事人得聲請
    法院調查證據，而法院為發見真實，亦得依職權調查證據，
    但限於維護公平正義或對被告之利益有重大關係之事項為限
    ，修正刑事訴訟法第163條第1、2項定有明文。故法院固得
    依職權調查證據，但並無蒐集證據之義務。蒐集證據乃檢察
    官或自訴人之職責，事實審法院應以調查證據為其主要職責
    ，其調查之範圍，亦以審判中所存在之一切證據為限，案內
    不存在之證據，即不得責令法院為發現真實，應依職權從各
    方面蒐集證據（最高法院91年度臺上字第5846號判決可資參
    照）。
四、公訴人認被告汪誠一涉犯上揭共同圖利罪嫌，無非係以同案
    被告陳建財、林文能之供詞，及證人劉自惟、洪金鐘、黃怡
    德、蘇櫻霜、陳國輝等人之證詞，暨卷附「頂福村11鄰111
    號道路兩旁施作擋土牆」等簽辦文書等資料，為其主要論據
    。訊據被告汪誠一堅決否認有何圖利犯行，辯稱：本件工程
    雖係施作在洪金鐘提供之土地，然本件擋土牆工程規劃之目
    的，係為避免颱風、天災造成災害，防止當地地基流失，伊
    為鄉民代表，代民眾向主管機關陳情反應，係熱心服務而為
    ，有關公所施工之預算編列、執行均非鄉民代表之職務，又
    非伊主管監督事項，行政機關於受理民意代表之意見後，應
    依法行政，有關民意代表之陳情，並不能即認與該公務員間
    有犯意聯絡及行為分擔。鄉民代表會就各該預算追加減審查
    事項，固為其職務，但是該等職權行使係採合議制，並非伊
    一人所得議決等語。
五、經查：
  (一)被告汪誠一固於調查局詢問時已供稱：於92年間，當時洪金
    鐘向伊表示，希望能將泥土路舖上柏油，並在他住家前彎路
    拓寬並做擋土牆，伊後來就去找林口鄉鄉長陳建財表達洪金
    鐘之請求，並詢問是否能做該項工程，被告陳建財同意等語
    （見96年度他字第3487號卷第235頁），固足認「頂福村11
    鄰111號道路兩旁施作擋土牆」工程，係由被告汪誠一向被
    告陳建財請託施作，然「頂福村11鄰111號道路兩旁施作擋
    土牆」工程，雖係施作在洪金鐘所有之林口鄉小南灣頂福10
    47、1050、1592之2號土地上，經原審至現場勘驗屬實，並
    有原審98年9月18日現場勘驗筆錄、現場照片及臺北縣新莊
    地政事務所98年11月18日北縣莊地測字第0980020572號函及
    所附土地複丈成果圖、土地登記公務用謄本可稽（見原審卷
    二第334頁至第336頁、第341頁至第349頁、第389頁至第392
    頁），惟「頂福村11鄰111號道路兩旁施作擋土牆」工程所
    施作之擋土牆係在道路兩旁等情，此觀臺灣板橋地方法院檢
    察署檢察官及原審至現場勘驗所拍攝之照片即明（見96年度
    他字第3487號卷第224頁至第228頁，及原審卷二第341頁至
    第349頁），且證人洪金鍾復於原審審理時證稱：該道路一
    邊通往麥寮發電所，一邊通往林口等語（見原審卷第166頁
    反面），抑有進者，證人即林口區（即改制前之林口鄉○○
    ○道州、林祖祺、林裕賓均於本院審理時證述渠等平日經常
    開車或騎乘機車行駛該道路並停於路邊，俾在該道路附近果
    園或菜園種植水果、蔬菜之情（見本院卷第213頁反面至第
    217頁正面），顯見上開擋土牆施作位置係在道路兩旁，且
    該道路平日係經常供附近不特定居民自由通行使用，具有一
    定之公共利益，自不能以該道路所有權屬洪金鐘私人所有，
    即逕認該道路兩旁所施作之擋土牆，與公共利益無涉，尚難
    認被告汪誠一有圖私人不法利益之行為，無從以貪污治罪條
    例第6條第1項第4款之圖利罪相繩。
  (二)再按鄉（鎮、市）設鄉（鎮、市）民代表會、鄉（鎮、市）
    公所，分別為鄉（鎮、市）之立法機關及行政機關；縣（市
    ）民、鄉（鎮、市）民代表依法選舉之，任期四年，連選得
    連任；議決鄉（鎮、市）預算，為鄉（鎮、市）民代表會之
    職權，而鄉（鎮、市）總預算案，鄉（鎮、市）公所應於會
    計年度開始二個月前送達鄉（鎮、市）民代表會。鄉（鎮、
    市）民代表會應於會計年度開始一個月前審議完成，地方制
    度法第5條第2項、第33條第1項、第37條第2款、第40條第1
    項分別定有明文，是以鄉民代表會，係採合議制之地方立法
    機關，就公所提出之預算案有審議權，其審議係以合議制之
    議決方式為之，被告汪誠一時任鄉代會副主席，就公所提出
    之預算案，在主席主持會議下，與一般之鄉民代表享有同等
    之投票權，關於「頂福村11鄰111號道路兩旁施作擋土牆」
    工程預算案既經鄉代會以決議方式同意公所編列預算辦理，
    有臺北縣林口鄉代表會93年3月19日北縣林代字第093000017
    5號函、林口鄉總預算第一次追加減預算書可稽（96年度偵
    字第27269號卷第80頁至第81頁），而中華民國九十三年度
    各縣（市）地方總預算編製要點（含該法規之附件「縣（市
    ）單位預算用途別科目分類表」），係規範各縣市行政機關
    之預算編列，尚非規範各縣市立法機關關於預算案之審議，
    則縱認行政機關之預算編列違反中華民國九十三年度各縣（
    市）地方總預算編製要點之規定，然被告汪誠一等鄉民代表
    既依地方法制度法之規定審議通過上開工程案預算，自無法
    遽認被告汪誠一對其主管預算案審議等事務，有何違背法律
    、法律授權之法規命令、職權命令、自治條例、自治規則、
    委辦規則之行為，亦無足認其行為合於貪污治罪條例第6條
    第1項第4款之圖利罪構成要件。
  (三)檢察官上訴意旨略以：（一）證人莊錫源於原審審理中證稱
    ：伊有會同代表會下鄉○○○○村○○鄰○○○號道路及擋土牆
    工程，當時被告陳建財、汪誠一均在場，會勘時知道這是洪
    金鐘家的路，該預算既然依代表會副主度汪誠一指示辦理，
    代表會應該會同意支付該墊付款等語，證人劉自惟於原審審
    理中證稱：伊當時是職代技士，不能簽辦案子，因為汪誠一
    向課長林文能陳情，林文能指派伊到現場看，後來是由汪誠
    一帶領伊到現場，勘查回來後據實簽報上去，經鄉長核准等
    語。證人易揚禮於原審審理中證稱：伊當時是承接別人的成
    果，所以伊沒有質疑內容是否合理，伊不知道當時為何承辦
    人由蔣嘯平換成伊，那是由林文能指定將承辦人更換成伊等
    語。是代表會下鄉考察時在場之人即被告汪誠一、陳建財均
    明知該道路僅通往洪金鐘家之道路，仍指示被告林文能辦理
    ，被告林文能於指派劉自惟勘查簽報後，再以利用職務將本
    案移由不同承辦人員接辦完成本案工程；（二）證人洪金鐘
    於原審審理中證稱：伊家出入的路，有新的擋土牆及舊的擋
    土牆（並非擋土牆，應為護欄），舊的部分是申請產業道路
    的時候，伊去申請的，工程只做一半，沒有經費等語，是從
    外面道路進入洪金鐘房屋前時，可明顯看出有道路路面及護
    欄有新舊路面之分，然舊道路施工時為何在此次工程施作範
    圍外即未予施作，實際情形應非證人所言之經費不足，應係
    本案工程之範圍業已進入私人土地，且該區域僅供一戶住宅
    進出所使用，亦非產業道路，故僅施工至該處。直至洪金鐘
    透過代表會副主席汪誠一向鄉長即被告陳建財請託，始由被
    告陳建財指示被告林文能辦理該工程，足認被告汪誠一、陳
    建財、林文能有圖利之共同犯意聯絡云云。然查：依證人莊
    錫源、洪金鐘之上開證詞，縱認「頂福村11鄰111號道路兩
    旁施作擋土牆」工程，係由被告汪誠一向被告陳建財請託施
    作，始由被告陳建財指示被告林文能辦理該工程，惟本院依
    憑原審98年9月18日現場勘驗筆錄、現場照片、臺北縣新莊
    地政事務所98年11月18日北縣莊地測字第0980020572號函及
    所附土地複丈成果圖、土地登記公務用謄本，及證人洪金鐘
    、林道州、林祖祺、林裕賓之上開證詞，認定上開擋土牆施
    作位置係在道路兩旁，且該道路平日係經常供附近不特定居
    民自由通行使用，具有一定之公共利益，業已明白剖析如前
    ，且被告汪誠一基於鄉民代表身分，依地方法制度法審議通
    過上開工程案預算，並無違背法律、法律授權之法規命令、
    職權命令、自治條例、自治規則、委辦規則之行為，亦如前
    述，即難認被告汪誠一之行為，合於貪污治罪條例第6條第1
    項第4款之圖利罪構成要件，檢察官前揭上訴意旨，即無理
    由。
六、綜上，檢察官對於本件所起訴之被告汪誠一上開犯罪事實，
    依其所提證據，均不足為被告汪誠一有罪之積極證明，且無
    從說服本院以形成被告汪誠一有罪之心證，揆諸前揭說明，
    基於無罪推定之原則，被告汪誠一犯罪屬不能證明。原審為
    被告汪誠一無罪判決之諭知，洵屬正確，應予維持。檢察官
    以前揭情詞提起上訴，猶認被告汪誠一有圖利犯行，核無理
    由，應予駁回。
據上論斷，應依刑事訴訟法第368條、第369條第1項前段、第364
條、第299條第1項前段，現行貪污治罪條例第2條、第6條第1項
第4款、第17條，刑法第2條第1項、第11條前段，修正前刑法第
37條第2項，判決如主文。
本案經檢察官楊秀琴到庭執行職務。
中    華    民    國   100    年    6     月    22    日
                  刑事第二十庭  審判長法  官  周盈文
                                      法  官  詹駿鴻
                                      法  官  林海祥
以上正本證明與原本無異。
如不服本判決，應於收受送達後10日內向本院提出上訴書狀，其
未敘述上訴之理由者並得於提起上訴後10日內向本院補提理由書
（均須按他造當事人之人數附繕本）「切勿逕送上級法院」。
                                      書記官  林敬傑
中    華    民    國   100    年    6     月    22    日
附錄：本案論罪科刑法條全文
98年4月22修正條文公布後貪污治罪條例第6條
有下列行為之一，處 5 年以上有期徒刑，得併科新臺幣 3 千萬
元以下罰金：
一、意圖得利，抑留不發職務上應發之財物者。
二、募集款項或徵用土地、財物，從中舞弊者。
三、竊取或侵占職務上持有之非公用私有器材、財物者。
四、對於主管或監督之事務，明知違背法律、法律授權之法規命
    令、職權命令、自治條例、自治規則、委辦規則或其他對多
    數不特定人民就一般事項所作對外發生法律效果之規定，直
    接或間接圖自己或其他私人不法利益，因而獲得利益者。
五、對於非主管或監督之事務，明知違背法律、法律授權之法規
    命令、職權命令、自治條例、自治規則、委辦規則或其他對
    多數不特定人民就一般事項所作對外發生法律效果之規定，
    利用職權機會或身分圖自己或其他私人不法利益，因而獲得
    利益者。
前項第 1 款至第 3 款之未遂犯罰之。